ACORDAO-COMPLETO-2349729

ACÓRDÃO 8213/2020 ATA 26/2020 - SEGUNDA CÂMARA

VISTOS, relatados e discutidos estes autos de Representação formulada pela então Secex-AL acerca de possíveis irregularidades ocorridas na Secretaria de Estado da Educação de Alagoas (Seduc/AL) , antiga Secretaria de Estado da Educação e do Esporte de Alagoas (SEE-AL) , relacionadas à contratação da empresa V.A. de Oliveira Editora Eireli, mediante inexigibilidade de licitação;
ACORDAM, os Ministros do Tribunal de Contas da União, reunidos em Sessão da 2ª Câmara, por unanimidade, de acordo com os pareceres emitidos nos autos e com fundamento nos arts. 17, 235 e 237, inciso VI, do Regimento Interno, em:
9.1. conhecer da presente Representação, satisfeitos os requisitos de admissibilidade, para, no mérito, considerá-la procedente;
9.2. excluir o Sr. José Luciano Barbosa da Silva da relação processual;
9.3. rejeitar as razões de justificativa apresentadas pelos responsáveis: Cláudia Oliveira Tenório, ex-Superintendente de Gestão da Rede Estadual de Ensino; José Júlio Vieira Paiva, CPF: XXX.815.554-XX, ex-Chefe do Núcleo de Aquisição; Ricardo Barros Mero, ex-Coordenador da Procuradoria de Licitações, Contratos e Convênios da PGE de Alagoas; e Marcelo Teixeira Cavalcante, ex-Procurador-Geral do Estado de Alagoas; 
9.4. aplicar à Sra. Cláudia Oliveira Tenório a multa prevista no art. 58, inciso II, da Lei 8.443/1992, no valor de R$ 10.000,00 (dez mil reais) , fixando-lhe o prazo de 15 (quinze) dias, a contar da respectiva notificação, para que comprove, perante o Tribunal, o recolhimento da dívida ao Tesouro Nacional, atualizada monetariamente desde a data deste acórdão até a data dos efetivos recolhimentos, se forem pagas após o vencimento, na forma da legislação em vigor;
9.5. aplicar aos Srs. José Júlio Vieira Paiva, Ricardo Barros Mero e Marcelo Teixeira Cavalcante, individualmente, a multa prevista no art. 58, inciso II, da Lei 8.443/1992, no valor de R$ 6.000,00 (seis mil reais) , fixando-lhes o prazo de 15 (quinze) dias, a contar das respectivas notificações, para que comprovem, perante o Tribunal, o recolhimento das dívidas ao Tesouro Nacional, atualizadas monetariamente desde a data deste acórdão até a data dos efetivos recolhimentos, se forem pagas após o vencimento, na forma da legislação em vigor;
9.6. autorizar, desde logo, nos termos do art. 28, inciso II, da Lei 8.443/1992, a cobrança judicial das dívidas, caso não atendidas as notificações.
9.7. dar ciência deste acórdão ao representante e Secretaria de Educação do Estado de Alagoas (Seduc/AL) destacando que o relatório e o voto que fundamentam a deliberação ora encaminhada podem ser acessados por meio do endereço eletrônico www.tcu.gov.br/acordaos e que, caso tenham interesse, o Tribunal pode encaminhar-lhes cópia desses documentos sem quaisquer custos;
9.8. arquivar o presente processo, com fundamento no art. 169, inciso III, do Regimento Interno do Tribunal.

Representação em face da ilegalidade da contratação por inexigibilidade de licitação pela Secretaria de Educação do Estado de Alagoas em contrato com a empresa V.A. de Oliveira-ME - Editora Viva para aquisição de laboratórios de informática, envolvendo verbas federais, que enseja a responsabilização dos envolvidos e o ressarcimento ao erário.

Segunda Câmara

Órgãos do Governo do Estado de Alagoas.

3. Interessados/Responsáveis:
3.1. Interessado: Secretaria de Controle Externo no Estado de Alagoas (00.414.607/0002-07).
3.2. Responsáveis: Cláudia de Oliveira Tenório (XXX.415.604-XX); José Júlio Vieira Paiva (XXX.815.554-XX); José Luciano Barbosa da Silva (XXX.681.744-XX); Marcelo Teixeira Cavalcante (XXX.912.374-XX); Ricardo Barros Méro (XXX.483.784-XX).

13.1. Ministros presentes: Ana Arraes (Presidente), Aroldo Cedraz (Relator) e Raimundo Carreiro.
13.2. Ministro-Substituto convocado: Augusto Sherman Cavalcanti.
13.3. Ministros-Substitutos presentes: Marcos Bemquerer Costa e André Luís de Carvalho.

ACORDAO-COMPLETO-2520371

Acórdão 3123/2022 - Segunda Câmara

ACORDAO-COMPLETO-2466336

Acórdão de Relação 4690/2021 - Segunda Câmara

Acórdão de Relação

CLAUDIA DE OLIVEIRA TENORIO

AROLDO CEDRAZ

Transcrevo a instrução de mérito elaborada no âmbito da então Secex-AL (peça 64) , cuja conclusão contou com a anuência do corpo diretivo da referida unidade técnica (peças 65 e 66) , bem como do Ministério Público junto ao TCU (peça 73) , após seu pedido de vistas:
"INTRODUÇÃO
Cuidam os autos de representação a respeito de possíveis irregularidades ocorridas na Secretaria de Estado da Educação de Alagoas (Seduc/AL) , antiga Secretaria de Estado da Educação e do Esporte de Alagoas (SEE-AL) , relacionadas à contratação da empresa V.A. de Oliveira Editora Eireli (CNPJ: 09.636.081/0001-95) , mediante inexigibilidade de licitação, fundamentada no inciso I do art. 25 da Lei 8.666/1993, para a aquisição de laboratórios de robótica, nos exercícios financeiros de 2015 e 2016 (peça 1, p. 1-29) .
Além da possível irregularidade do procedimento administrativo, a representante alegou também a ocorrência de superfaturamento na contratação.
HISTÓRICO
Em instrução inicial (peça 4) propôs-se o conhecimento da representação, para fins de análise sobre sua procedência, e, ainda, a promoção de diligência à Seduc-AL (antes denominada SEE-AL) para que fosse encaminhado: cópia integral do processo administrativo 1800-000437/2014-SEE, de inexigibilidade de licitação; dos contratos administrativos SEE 8/2015 e SEE 15/2015; e, os documentos de comprovação da execução contratual, dos contratos celebrados com a empresa V. A. de Oliveira - ME, que tiveram por objeto a aquisição de Projetos Pedagógicos de Ensino e Laboratórios de Ensino e Robótica (Aquisição de Laboratórios de Robótica) , destinados aos estudantes do ensino médio da Rede Estadual.
Essas propostas foram acolhidas pelos dirigentes desta unidade técnica e endossadas pelo Relator (peças 5, 6, e 7) .
Procedidas as diligências (peça 8) foram acostados aos autos as informações, esclarecimentos e documentos constantes das peças 10, 11, 12, 13, 14, 15, 16 e 22, os quais foram analisados na instrução de peça 32, que concluiu: pela perda do objeto no que tange a anulação das contratações efetuadas; pela irregularidade da contratação mediante inexigibilidade de licitação; e pela inviabilidade de apuração de possível dano ao Erário, apenas com os elementos constante nos autos.
Dessa forma, propôs que fosse realizada, com fundamento no art. 43, inciso II, da Lei 8.443/1992, c/c o art. 250, inciso IV, c/c o art. 237, parágrafo único, do RI/TCU, a audiência dos responsáveis: CLÁUDIA OLIVEIRA TENÓRIO, CPF: XXX.415.604-XX, ex-Superintendente de Gestão da Rede Estadual de Ensino; JOSÉ JÚLIO VIEIRA PAIVA, CPF: XXX.815.554-XX, ex-Chefe do Núcleo de Aquisição; RICARDO BARROS MERO, CPF: XXX.483.784-XX, ex-Coordenador da Procuradoria de Licitações, Contratos e Convênios da PGE de Alagoas; MARCELO TEIXEIRA CAVALCANTE, CPF: XXX.701.320-XX, ex-Procurador Geral do Estado de Alagoas; e, JOSÉ LUCIANO BARBOSA DA SILVA, CPF: XXX.681.744-XX, ex-Secretário de Estado da Educação de Alagoas.
Esta proposta foi acolhida pelos dirigentes da unidade técnica (peças 33-34) e endossada pelo Relator, Ministro Aroldo Cedraz, conforme despacho constante da peça 35.
EXAME TÉCNICO
Em cumprimento ao Despacho do Ministro-Relator (peça 35) , foi promovida a audiência da Sra. Cláudia de Oliveira Tenório e dos Srs. Marcelo Teixeira Cavalcante, Ricardo Barros Méro, José Luciano Barbosa da Silva, e José Júlio Vieira Paiva por meio dos Ofícios 720/2018-TCU/SECEX-AL, 723/2018-TCU/SECEX-AL, 724/2018-TCU/SECEX-AL, 722/2018-TCU/SECEX-AL, e 0772/2018-TCU/SECEX-AL (peças 38, 40, 41, 42 e 48) , datados de 4/10/2018, os quatro primeiros, e 19/10/2018, o último.
 Os responsáveis tomaram ciência dos aludidos ofícios, conforme documentos constantes das peças 45, 46, 47, 49, 50, 53, 59 e 60 tendo apresentado, tempestivamente, suas razões de justificativa, de acordo com documentos constantes das peças 54, 55, 57, 58, 61 e 62.
A Sra. Cláudia Oliveira Tenório, CPF: XXX.415.604-XX, ex-Superintendente de Gestão da Rede Estadual de Ensino, apresentou justificativas a respeito das irregularidades a ela atribuídas (peça 57) conforme subitens a seguir.
2.1. Irregularidade: direcionamento da contratação: no termo de referência, processo 1800.000437/2014, fl. 3, o objeto foi descrito como "Contratação da empresa Editora Viva (V.A. de Oliveira Editora) para o fornecimento de Projetos Pedagógicos de Ensino Laboratórios de Ensino de Robótica", ou seja, com a indicação da empresa a ser contratada, quando deveria se limitar a descrever o objeto pretendido pela administração de forma precisa, suficiente e clara, em obediência ao disposto nos arts. 3º, 14 e 90 da Lei 8.666/1993 (item "a" do Ofício 720/2018-TCU/SECEX-AL) .
2.1.1. Razões de Justificativa.
2.1.1.1. A responsável, inicialmente, informa que foi convidada a participar de uma reunião no Gabinete da Secretária, com servidores da Secretária de Educação, para discutir sobre o sucateamento dos laboratórios de informática. Na ocasião, lhe foi solicitado que abrisse um processo administrativo para aquisição do objeto, exatamente como havia sido repassado (peça 57, p. 1-2) .
2.1.1.2. Esclarece que (peça 57, p. 2) :
Diante da ciência de que realmente as escolas precisavam de renovo em seus laboratórios de robótica, a declarante entendendo a necessidade, aceitou a incumbência de iniciar o processo administrativo, até porque o mesmo ainda seria completamente instruído e devido ao fluxograma da Secretaria, era dela esta atribuição.
2.1.1.3.  Alega que (peça 57, p. 2) , na referida reunião, foi informado que a empresa a ser contratada exercia a atividade com exclusividade e por isso a contratação seria por inexigibilidade de licitação. Acrescenta, que a declarante possui formação pedagógica, mas não lida com comercialização de material de robótica e não possuía conhecimento neste mercado de serviços, confiando nos documentos apresentados pela Secretária.
2.1.1.4. Assim, abriu o processo sem maiores preocupações, visto que era apenas o início do processo, ou seja, o processo seguiria sua tramitação passando pelos setores fundamentais, cada um com suas próprias atribuições. Quando, inclusive, seria averiguado a exclusividade do fornecimento.
2.1.2. Análise das Justificativas.
2.1.2.1. Cumpre registrar que a responsável não encaminhou qualquer documentação comprobatória de suas alegações.
2.1.2.2. No Memorando 32/2014 (peça 13, p. 2) , assinado pela responsável, não há qualquer referência a reunião, mencionada pela Sra. Cláudia, em que foi solicitado a aquisição dos laboratórios. Esse memorando demonstra que a necessidade do objeto a ser adquirido foi constatada pela Superintendente de Gestão da Rede Estadual de Ensino, que dessa forma deflagrou o procedimento administrativo.
2.1.2.3. É inadmissível que a superintendente tenha aceitado a incumbência de elaborar o termo de referência, uma vez que ela própria admite que (p. 57, p. 2) : "a declarante possui formação pedagógica, mas não lida com comercialização de material de robótica e não possuía conhecimento neste mercado de serviços, confiando nos documentos apresentados pela Secretária".
2.1.2.4. Destaque-se que no processo administrativo 1800.000437/2014 (peça 13) não existem registros de que a elaboração do termo de referência tenha sido precedida, acompanhada ou mesmo subsidiada por pareceres técnico, o que seria imprescindível, no caso, diante da alegação da superintendente de ser leiga no assunto.
2.1.2.5. Diante disso, ao assinar o termo de referência (peça 13, p. 13-16) a Sra. Cláudia Oliveira Tenório avocou para si a responsabilidade por eventuais irregularidades porventura cometidas. Portanto, ao indicar como objeto da aquisição a "Contratação da empresa Editora Viva (V.A. de Oliveira Editora) para o fornecimento de Projetos Pedagógicos de Ensino Laboratórios de Ensino de Robótica" infringiu o disposto no art. 3°, § 1º, inciso I, da Lei 8.666/1993. 
2.1.2.6. Isto posto, suas razões de justificativa para essa irregularidade deverão ser rejeitadas e aplicadas a sanções legais previstas.
2.1.3. Critério: arts. 3º, § 1º, inciso I, e 90 da Lei 8.666/1993.
2.1.4. Objeto: Processo 1800.000497/2014.
2.1.5. Evidências:
a) Memorando 32/2014-Suger (peça 13, p. 2) ; 
b) Termo de Referência (peça 13, p. 3-16) ;
2.1.6. Responsável: Cláudia Oliveira Tenório, CPF: XXX.415.604-XX, Superintendente de Gestão da Rede Estadual de Ensino.
2.1.7. Conduta: direcionar, no termo de referência, a contratação para a empresa V.A. de Oliveira Editora.
2.1.8. Nexo de Causalidade: o direcionamento da contratação resultou na celebração de contrato sem a necessária competição, e, assim, não se pode garantir que o contrato firmado tenha sido o mais vantajoso para a administração.
2.2. Irregularidade: especificação do objeto de modo a direcionar a contratação: especificação indevida do objeto a ser contratado, obra literária, com o objetivo de favorecer a empresa V.A. de Oliveira Editora, contrariando o disposto nos arts. 3º, 14, 25 e 90 da Lei 8.666/1993, pois, na verdade o que se pretendia era a aquisição de laboratórios de robótica (item fornecido por diversas empresas do ramo) conforme comprovam as notas ficais constantes dos processos 1800.000437/2014, fl. 121, e 1800.011941/2015, fl. 4, pois referem-se, exclusivamente, ao fornecimento de laboratórios de robótica (item "b" do Ofício 720/2018-TCU/SECEX-AL) .
2.2.1. Razões de Justificativa.
2.2.1.1. Em síntese, a responsável alega que não houve direcionamento na contratação, mas apenas sugeriu que fosse contratada a empresa V.A. de Oliveira Editora, com base na carta de exclusividade anexada ao Termo de Referência.
2.2.2. Análise das Justificativas.
2.2.2.1. No Memorando 32/2014-Suger (peça 13, p. 2) , a Sra. Cláudia de Oliveira Tenório solicita à Secretária Estadual de Educação a "aquisição do Projeto Laboratórios de Ensino de Robótica, para 216 escolas de Ensino Média da Rede Estadual de Ensino e conforme Termo de Referência anexo".
2.2.2.2. No termo de referência, o objeto da contratação foi definido como sendo (peça 13, p.3) , litteris:
Contratação da empresa editora Viva para o fornecimento de Projetos Pedagógicos de Ensino de Laboratório de Ensino  (sic)  de Robótica, sendo todos voltados para o uso de metodologia pedagógicas que visam o desenvolvimento de habilidades e competência dos estudantes da rede pública estadual de ensino, por meio do incentivo a curiosidade, de espírito de pesquisa, do raciocínio lógico e conteúdo pedagógico, conforme especificações constantes no presente documento. (grifamos) 
2.2.2.3. Ao definir que a empresa Viva deveria fornecer "Projetos Pedagógicos de Ensino de Laboratório de Robótica", a autora do termo de referência definiu que o objeto da contratação seria a aquisição do livro de edição, publicação, distribuição e comercialização exclusiva da V.A. de Oliveira Editora, conforme declaração de exclusividade da Câmara Brasileira do Livro (peça 13, p. 17) , intitulado: "Projeto Pedagógico do ensino dos laboratórios de robótica".
2.2.2.4. Dessa forma a real necessidade da administração, aquisição de laboratórios de robótica, foi desvirtuada, o que possibilitou a contratação da empresa Viva mediante inexigibilidade de licitação.
2.2.2.5. As notas fiscais constantes dos processos de pagamento (peça 13, p. 126 e peça 14, p. 4) se referem ao fornecimento de laboratórios de robótica, real necessidade da administração, sendo que não existem notas fiscais atestando o fornecimento de livros pela empresa V.A. de Oliveira Editora.
2.2.2.6. A responsável, em suas razões de justificativa, afirma que "realmente as escolas precisavam de renovo em seus laboratórios de robótica".
2.2.2.7. Assim, fica evidente que objeto a ser contratado foi indevidamente especificado com vistas a direcionar a contratação para a empresa V.A. de Oliveira Editora, razão pela qual devem ser rejeitadas as justificativas apresentadas para essa irregularidade, e aplicada as sanções legais previstas.
2.2.3. Critério: arts. 3º, 14 e 90 da Lei 8.666/1993.
2.2.4. Objeto: Processo 1800.000497/2014.
2.2.5. Evidência:
a) Memorando 32/2014-Suger (peça 1, p. 2) ; 
b) Termo de Referência (peça 13, p. 3-16) ;
c) notas fiscais constantes dos processos de pagamento (peça 13, p. 110-189, e peça 14) .
2.2.6. Responsável: Cláudia Oliveira Tenório, CPF: XXX.415.604-XX, Superintendente de Gestão da Rede Estadual de Ensino.
2.2.7. Conduta: definir, no termo de referência, como objeto da contratação a aquisição da obra "Projeto Pedagógico do ensino dos laboratórios de robótica" quando o que se pretendia era a aquisição de laboratórios de robótica.
2.2.8. Nexo de Causalidade: a definição inadequada do objeto da licitação resultou na irregular contratação da empresa V.A. de Oliveira Editora, mediante inexigibilidade de licitação.
2.3. Irregularidade: aceitar documento inidôneo apresentado pela empresa V.A. de Oliveira Editora, contrariando o disposto nos arts. 3º e 90 da Lei 8.666/1993: no documento intitulado "Projeto Pedagógico do Ensino dos Laboratórios de Robótica Ensino Médio a partir de 15 anos", constante do processo 1800.000437/2014, fl. 43, consta um selo alusivo a uma pré-qualificação pelo MEC do referido projeto, o que não se verifica na página do Diário Oficial da União indicada (item "c" do Ofício 720/2018-TCU/SECEX-AL) .
2.3.1. Razões de Justificativa.
2.3.1.1. A responsável alega (peça 57, p. 3) que não seria de sua competência verificar a legitimidade dos documentos acostados aos autos. Argumenta que não possui formação ou especialização para tanto. Que tal mister recai no departamento de compras.
2.3.2. Análise das Justificativas.
2.3.2.1. De fato, não compete à superintendente verificar a legitimidade de todos os documentos acostados aos autos. Entretanto, uma vez que a contratação de empresa V.A. de Oliveira Editora foi indicada pela Sra. Cláudia Oliveira Tenório, ela deveria ter se assegurado da idoneidade da empresa inclusive da qualificação dos produtos oferecidos.
2.3.2.2. A falta de formação e especialização adequada, alegada, não afasta a responsabilidade da superintendente, pois, deveria ter solicitado pareceres técnicos necessários para abalizar a sua decisão.
2.3.2.3. Assim, as razões de justificativa apresentadas devem ser rejeitadas e aplicadas as sanções legais à responsável.
2.3.3. Critério: arts. 3º e 90 da Lei 8.666/1993.
2.3.4. Objeto: Processo 1800.000497/2014.
2.3.5. Evidências:
a) documento referente ao projeto pedagógico 109 (peça 13, p. 43) 
b) Termo de Referência (peça 13, p. 3-16) 
2.3.6. Responsável: Cláudia Oliveira Tenório, CPF: XXX.415.604-XX, Superintendente de Gestão da Rede Estadual de Ensino.
2.3.7. Conduta: aceitar documentos apresentados pela contratada sem proceder a análise e comprovar a veracidade das informações.
2.3.8. Nexo de Causalidade: a não verificação dos documentos apresentados pela empresa V.A. de Oliveira Editora possibilitou sua contratação, mesmo tendo apresentado documento inidôneo.
2.4. Irregularidade: aceitar atestado de capacidade técnica incompatível com o objeto a ser contratado, contrariando o disposto nos arts. 3º e 30 da Lei 8.666/1993, processo 1800.000437/2014, fl. 43, visto que o material constante do atestado se destina ao ensino fundamental enquanto que o material pretendido pelo Governo de Alagoas se destinava ao ensino médio (item "d" do Ofício 720/2018-TCU/SECEX-AL) .
2.4.1. Razões de Justificativa.
2.4.1.1. A responsável não apresentou justificativas especificas para essa irregularidade. Entende, de forma geral, que sua atuação no procedimento seria apenas figurativa, já que, litteris:
...a continuidade dele depende da autorização expressa do Gabinete - inclusive o Termo de Referência para ter validade jurídica, necessita também estar subscrito pelo ordenador de despesa, para só então ser dado prosseguimento no feito.
Registre-se ainda que em nenhuma outra parte do processo a declarante subscreveu documentos ou se manifestou nos autos, o que comprova a ausência de competência em decidir pela contratação do objeto. Além do mais, o servidor público que pede a abertura de um processo de contratação, se sente à vontade em fazê-lo porque sabe que todo o procedimento será visto e revisto pela Procuradoria Geral do Estado que irá atestar a presença de alguma irregularidade jurídica ou ilegalidade.
2.4.2. Análise das Justificativas.
2.4.2.1. Não merece ser acolhida as razões de justificativa. O fato de os atos praticados, no procedimento de compras, serem supervisionados e fiscalizados hierarquicamente ou por setores específicos, não exclui a responsabilidade de quem pratica atos tidos por irregulares, mas apenas amplia o rol dos responsáveis por suas consequências.
2.4.2.2. O Atestado de Capacidade Técnica fornecido pela Prefeitura Municipal de Laguna/SC (peça 13, p. 23) e apresentado pela empresa V.A. de Oliveira Editora, para justificar sua contratação pela Seduc/AL, é incompatível com o objeto do contrato, posto que se refere a material concernente ao ensino fundamental e o objeto a ser contratado se destinava ao ensino médio.
2.4.2.3. A responsável pela aceitação desse atestado foi a Sra. Cláudia Oliveira Tenório, que dele se utilizou, no termo de referência, para justificar a contratação da empresa V.A. de Oliveira Editora, mediante inexigibilidade de licitação. Devendo, portanto, sofre as sanções legalmente previstas.
2.4.3. Critério: art. 30, inciso II, da Lei 8.666/1993.
2.4.4. Objeto: Processo 1800.000437/2014.
2.4.5. Evidências:
a) Atestado Técnico 109 (peça 13, p. 23) ;
b) Termo de Referência (peça 13, p. 3-16) ; e,
c) notas fiscais constantes dos processos de pagamento (peça 13, p. 110-189, e peça 14) .
2.4.6. Responsável: Cláudia Oliveira Tenório, CPF: XXX.415.604-XX, Superintendente de Gestão da Rede Estadual de Ensino.
2.4.7. Conduta: aceitar atestado técnico apresentado pela empresa V.A. de Oliveira Editora que não comprova o fornecimento anterior, de materiais compatíveis com o objeto a ser adquirido.
2.4.8. Nexo de Causalidade: a aceitação de atestado técnico incompatível possibilitou a contratação da empresa V.A. de Oliveira Editora sem a necessária qualificação técnica.
O Sr. Ricardo Barros Méro, CPF: XXX.483.784-XX, ex-Coordenador da Procuradoria de Licitações, Contratos e Convênios da PGE de Alagoas, apresentou justificativas a respeito das irregularidades a ele atribuídas (peça 58) conforme subitens a seguir.
2.5. Irregularidade: emitir parecer jurídico desarrazoado, opinando pela viabilidade da contratação por inexigibilidade de licitação apesar das seguintes irregularidade presentes no processo 1800.000437/2014, contrariando o disposto no art. 38, inciso VI, da Lei 8.666/1993 (item 1.1 do Ofício 724/2018-TCU/SECEX-AL, de 4/10/2018, peça 41) :
a) direcionamento da contratação: no termo de referência, processo 1800.000437/2014, fl. 3, o objeto foi descrito como "Contratação da empresa Editora Viva (V.A. de Oliveira Editora) para o fornecimento de Projetos Pedagógicos de Ensino Laboratórios de Ensino de Robótica", ou seja, com a indicação da empresa a ser contrata, quando deveria se limitar a descrever o objeto pretendido pela administração de forma precisa, suficiente e clara, a vista do que dispõe os art. 3º, inciso I do § 1º,  e 14 da Lei 8.666/1993;
b) especificação do objeto de modo a direcionar a contratação: especificação indevida do objeto a ser contratado, obra literária, com o objetivo de favorecer a empresa V.A. de Oliveira Editora, pois, na verdade o que se pretendia era a aquisição de laboratórios de robótica (item fornecido por diversas empresas do ramo) conforme comprovam as notas ficais constantes dos processos 1800.000437/2014, fl. 121, e 1800.011941/2015, fl. 4, pois referem-se, exclusivamente, ao fornecimento de laboratórios de robótica;
c)  justificativa de preços inadequada: não ficou comprovada a realização de coleta de preços como subsídio para justificar os preços praticado, haja vista que os e-mails constantes do processo 1800.000437/2014 (fls. 27 a 30) , referente à "solicitação de cotação para aquisição de laboratório de ensino de robótica - processo 2835/2014", são rascunhos, portanto não comprovam sua efetiva remessa aos destinatários; ademais, no caso de inexigibilidade de licitação, fundamentada no inciso I do art. 25 da Lei 8.666/1993, não haveria como se proceder a uma pesquisa de preço de mercado, visto tratar-se de bem ímpar, sem similar no mercado ou fornecido por produtor, empresa ou representante comercial exclusivo;
d) inserção na Planilha de Estimativa de Gastos, fl. 49 do processo 1800.000437/2014, de uma suposta cotação oferecida pela empresa Brink-Mobil Comércio de Brinquedos Ltda, quando na verdade esta empresa não apresentou qualquer cotação; 
e) inidoneidade de documento apresentado pela empresa V.A. de Oliveira Editora: no documento intitulado "Projeto Pedagógico do Ensino dos Laboratórios de Robótica Ensino Médio a partir de 15 anos", constante do processo 1800.000437/2014, fl. 43, consta um selo alusivo a uma pré-qualificação pelo MEC do referido projeto, sem que se verifique na página do Diário Oficial da União indicada alguma referência à V.A. de Oliveira Editora;
f) atestado de capacidade técnica incompatível com o objeto a ser contratado, processo 1800.000437/2014, fl. 43, visto que o material constante do atestado se destina ao ensino fundamental enquanto que o material pretendido pelo Governo de Alagoas se destinava ao ensino médio;
2.5.1. Razões de Justificativa.
2.5.1.1. O responsável, preliminarmente, afirma que atendeu tempestividade a audiência para em seguida discorrer sobre a inviolabilidade do advogado, no exercício da profissão, nos limites da Lei 8.906 de 4/7/1994, e sobre a responsabilização de Procurador de Estado por suas manifestações.
2.5.1.2. Entende que a responsabilização do parecerista jurídico, no âmbito da Lei 8.666/1993, está adstrita ao exame prévio e a aprovação de minutas de editais, de contratos, acordos, convênios ou ajustes. Assim, considera que foi indevidamente responsabilizado, pois, litteris (peça 58, p. 2) :
...apenas na aprovação das minutas citadas, é que se pode argumentar pela vinculação do parecer ao ato administrativo final, ficando este atrelado àquele, o que não é a hipótese dos autos, uma vez que a matéria apreciada pelo Procurador de Estado e atacada pelo TCU foi a concretização da hipótese de inexigibilidade de licitação.
2.5.1.3. Argumenta que as demais manifestações da assessoria jurídica da Administração Pública, fora da análise das minutas de editais, de contratos, acordos, convênios ou ajustes, têm caráter meramente opinativo.
2.5.1.4. Destaca não ser da competência da assessoria jurídica o exame dos aspectos técnicos das contratações e que as informações constantes nos processos administrativos, advindas dos setores técnicos, gozam de presunção de legitimidade.
2.5.1.5. Entende que o parecerista jurídico não pode ser responsabilizado solidariamente por atos administrativos de gestores públicos: "...em face de emissão de parecer fundamentado onde explicita hermeneuticamente o porquê da conclusão, isso que é fundamental, pois se tem, desse modo, verdadeiro opinamento técnico jurídico, e opinião é opinião, é parecer, nunca ato administrativo.
2.5.1.6. Ainda em sede de preliminar, descreve situação ocorrida no TC Processo 009.709/2012-6, em que foi dispensada a audiência do Secretário de Educação, para argumentar, litteris (p.58, p. 6) :
Ora, se não cabe exigir do chefe de um órgão os atos de seus subordinados diretos no trato da gestão eu lhe foi confiada, muito menos caberia tal cobrança aos Procuradores de Estado que, integrantes de uma instituição pública administrativa, cuidam do assessoramento jurídico ao Chefe do Poder Executivo e Secretários de Estado, sequer tendo local de trabalho nas sedes do Palácio do Governo nem das Secretarias, mas no espaço físico da própria Procuradoria Geral do Estado, para onde são remetidos os processos a serem submetidos a exame técnico-jurídico.
E sobre as letras do processo, e só sob elas, é que se debruça o Procurador de Estado e colhe sua impressão do que atestado e declarado nos autos, para então concluir seu entendimento jurídico sobre a matéria lhe submetida. Logo, conclui-se que a Audiência aqui determinada conflita com a Decisão da mesma Corte de Contas proferida no processo TC Processo 009.709/2012-6
Repetimos que, para a Procuradoria Geral do Estado, as declarações constantes dos autos, por serem prestadas por agentes públicos da confiança e coa chancela do superior hierárquico, no caso o Secretário de Estado da Educação e do Esporte, são todas fidedignas até prova em contrário.
2.5.1.7. No mérito, inicia suas justificativas (peça 58, p. 7-9) afirmando que o art. 38, VI, da Lei 8.666/93, no processo de aquisição dos laboratórios de robótica, não foi contrariado, pois, os pronunciamentos técnicos jurídicos emitidos pela Procuradoria Geral do Estado foram acostados ao processo.
2.5.1.8. Informa que:
...as aquisições por inexigibilidade ali reportadas se deram nos exercícios financeiros de 2015 e 2016, quando o Justificante foi destituído da função acima referida no final do ano de 2014, não sendo de sua atribuição qualquer atividade na esfera da Secretaria de Estado da Educação e do Esporte e nem de nenhuma outra, sendo seu opinamento sido formado como o que constava no processo que lhe foi submetido no ano de 2014 e, depois que lançado o parecer, o processo não mais volta ao exame do Procurador, salvo em caso de pedido de reconsideração, o que não houve no caso em pauta.
2.5.1.9. Aduz que o processo 1800-437/2014 lhe foi submetido para controle da legalidade da contratação, mediante inexigibilidade de licitação, da empresa V.A. de Oliveira para fornecimento do Projeto Laboratórios de Ensino de Robótica.
2.5.1.10. Registra, que preliminarmente, em razão de denúncia referente à exclusividade da referida empresa, baixou o processo em diligência para que a Secretaria interessada prestasse os devidos esclarecimentos. Havendo a Titular da Pasta da Educação declarado que "inócua fora a denúncia".
2.5.1.11. Afirma que o Despacho PGE-PLIC-CD 1.215/2014 está circunstanciado e argumentado juridicamente, com a "conclusão opinativa pela possibilidade jurídica da contratação pretendida", visto que foi acostado aos autos "todos os elementos necessários a conclusão chegada" e que a análise do processo se deu com base nos documentos públicos apresentados pelos agentes competentes. E, acrescenta:
No caso vertente, a opção de contratação veiculada no processo em pauta decorreu de estudos dos setores técnicos competentes da Secretaria de Estado da Educação e do Esporte, não detendo profissional de formação jurídica conhecimento nem competência para contestar ou contrariar documentos técnicos de outras áreas do conhecimento, e não se vendo no interior do feito qualquer indício de grosseira manipulação que sugerisse recomendação de apuração, que o que pode fazer o parecerista jurídico.
2.5.1.12. Em seguida discorre sobre os atributos dos atos públicos com principal ênfase na presunção de veracidade, para afirmar:
Desse modo, absolutamente correto o Despacho PGE-PLIC n° 1.215/2014, circunstanciado no relato e fundamentado juridicamente na conclusão, eis que baseado nos conhecimentos constantes do processo no momento da apreciação e análise, estribado rigorosamente nos documentos públicos e declarações oficiais competentes constantes do bojo do processo.
2.5.1.13. Ao final requer o acatamento das razões de justificativa e a exclusão do seu nome da relação de investigados.
2.5.2. Análise das Justificativas.
2.5.2.1. No que tange a preliminar de atendimento tempestivo da diligência, esta deve ser acatada visto que foi observado o prazo fixado.
2.5.2.2. No tocante a inviolabilidade do advogado e da impossibilidade de sua responsabilização pelo TCU, registramos que o Tribunal já enfrentou tais questões em inúmeras oportunidades tendo sido firmado o entendimento de que "sempre que o parecer jurídico pugnar para o cometimento de ato danoso ao Erário ou com grave ofensa à ordem jurídica, figurando com relevância causal para a prática do ato, estará o autor do parecer alcançado pela jurisdição do TCU, não para fins de fiscalização do exercício profissional, mas para fins de fiscalização da atividade da Administração Pública" (Acórdão 462/2003-TCU-Plenário e 5.291/2013-TCU-1ª Câmara (Min. Walton Alencar Rodrigues) e Acórdão 2047/2014-TCU-Plenário (Min. Aroldo Cedraz) .
2.5.2.3. A respeito da questão, transcreve-se trecho do voto proferido pelo Ministro Walton Alencar Rodrigues condutor do Acórdão 190/2001-TCU-Plenário:
"O entendimento de que os procuradores jurídicos da administração não poderiam ser responsabilizados pelos seus pareceres levaria, no limite, à esdrúxula situação em que, fosse qual fosse a irregularidade praticada, ninguém poderia ser responsabilizado, desde que houvesse parecer do órgão jurídico como respaldar da decisão. O dirigente alegaria que agiu com base em parecer do órgão jurídico e procuraria esquivar-se da responsabilidade. A procuradoria jurídica, por sua vez, não seria responsabilizada, porque, por petição de princípio, gozaria de plena liberdade para opinar da forma que quisesse, por mais antijurídica que fosse, situação que daria margem a todo tipo de ilícito, por parte dos gestores menos ciosos da gestão dos recursos públicos, e poderia levara um caos generalizado na administração".
2.5.2.4. Em relação ao precedente invocado pelo responsável, com base no qual entende que sua audiência deveria ser dispensada, vale registrar que se trata de decisão isolada, não podendo ser estendida irrestritamente a todos os responsáveis.  
2.5.2.5. A pertinência de se proceder ou não a audiência de responsáveis deve ser analisada caso a caso.
2.5.2.6. Superadas as preliminares suscitadas, passamos às questões de mérito.
2.5.2.7. Assiste razão ao responsável no que tange a não infringência do art. 38, inciso VI, da Lei 8.666/1993, pois os pareceres foram juntados aos autos.
2.5.2.8.  Já quanto a inadequação do parecer jurídico, os argumentos oferecidos não são capazes de afastar a irregularidade.
2.5.2.9. Realmente, consoante afirma o Sr. Ricardo Barros Méro, o parecer jurídico emitido teve por fundamento pronunciamentos oficiais das áreas técnicas, os quais gozam de presunção de veracidade.
2.5.2.10. Entretanto, ditos pronunciamentos tinham como objeto a aquisição, mediante inexigibilidade de licitação, de obra literária de autoria da empresa V.A. de Oliveira Editora.
2.5.2.11. Ora, o objeto do processo administrativo 1800.000437/2014, conforme já exaustivamente evidenciado nesses autos, era a aquisição de laboratórios de robótica. Objeto este que foi ardilosamente transmutado para a aquisição do livro "Projeto pedagógico do ensino dos laboratórios de robótica", com vista a direcionar a compra para a empresa V.A. de Oliveira Editora.
2.5.2.12. Deve ser ressaltado que o processo foi encaminhado à Procuradoria Geral do Estado para que esta se manifestasse a respeito da possibilidade da aquisição, mediante inexigibilidade de licitação, face a exclusividade de comercialização do produto conforme Declaração de Exclusividade, consoante Despacho GAB/SEE (peça 13, p. 53-56) da Assessoria Especial da Seduc/AL, endossado pela Secretária daquela pasta (peça 13, p. 57) , litteris:
Demonstram os autos, pela inicial instrução, que a SUGER/SEE postula ver a aquisição pretendida realizada pela possibilidade de cabimento da hipótese de permissivo do art. 25, I, da Lei de Licitações, ante a inviabilidade de competição, face a exclusividade de comercializar o produto pretendido, conforme Declaração de Exclusividade fls. 17;
Nesse passo, mister se faz a oitiva do órgão competente para o controle da legalidade, motivo pelo qual sugerimos o envio à Douta Procuradoria Geral do Estado.
2.5.2.13. No âmbito da PGE/AL, os autos foram encaminhados para o Coordenador da Procuradoria de Licitações, Contratos e Convênios para pronunciamento, que, lavrou o Despacho PGE-PLIC-CD 1.215/2014 com o seguinte teor, litteris:
O material didático reportado neste processo - PROJETO LABORATÓRIOS DE ENSINO DE ROBÓTICA - é parte daquela referido no processo administrativo nº 1800-11480/2013, e contra a escolha do mesmo e de seu fornecedor foi levantado o questionamento processado sob nº 1204-000757/2014, este que submetido ao crivo da Secretaria de Estado da Educação e do Esporte, sem que até presente data tenha sido noticiado a esta Procuradoria Geral do Estado o deslinde da questão.
Diante disso, é condição indispensável a evolução da pretensão contida neste processo que demonstre a Secretaria de Estado da Educação e do Esporte que o questionamento acima anotado não mais persiste, estando superada a questão levantada naquele citado processo administrativo.
Por outro lado, não consta do bojo deste processo minuta de instrumento de contrato de fornecimento para o bem referenciado, o que é necessário em virtude do disposto no art. 38, parágrafo único, da Lei nº 8.666/93, dês que cabe ao Serviço Jurídico da Administração (no caso a Procuradoria Geral do Estado) examinar previamente e aprovar, ou não, as minutas de editais, contratos, convênios, etc. 
2.5.2.14. No despacho acima transcrito, observa-se que o Coordenador da PLIC/PGE tinha conhecimento que a pretensão da Seduc/AL era a aquisição de material didático (laboratórios de robótica) e não de livros didáticos. Igualmente era conhecedor de questionamento a respeitos da suposta exclusividade de fornecimento desse material.
2.5.2.15. Se dúvidas haviam sobre o real interesse da administração, essa se desfez com a apresentação da minuta do contrato a ser celebrado (peça 13, p. 61-68) , que em sua cláusula primeira descreve seu objeto, litteris:
CLÁUSULA PRIMEIRA - DO OBJETO
1. O presente contrato tem como objeto a aquisição de Projetos Pedagógicos de Ensino e Laboratórios de Ensino e Robótica,  (Aquisição de Laboratórios de Robótica)  destinados aos estudantes de Educação do ensino Médio da Rede Estadual de Ensino, todos voltados para o uso de metodologias pedagógicas que visam o desenvolvimento de habilidades e competências dos estudantes da rede pública estadual de ensino, por meio do incentivo a curiosidade, do espírito de pesquisa, do raciocínio lógico e conteúdo pedagógico, conforme especificação e quantidades discriminadas no seu Anexo Único - Termo de Referência. (grifamos) 
2.5.2.16. A expressão entre parênteses, "Aquisição de Laboratórios de Robótica", traduz a real necessidade da administração, qual seja, a aquisição de laboratórios de robótica e não a aquisição de livros didáticos. Dessa forma, o termo "Projetos Pedagógicos de Ensino e Laboratórios de Ensino e Robótica" foi introduzido no objeto com a clara intenção de criar uma situação de exclusividade e, assim, direcionar a compra para a empresa V.A. de Oliveira Editora.
2.5.2.17. Dessa forma, a declaração de exclusividade fornecida pela Câmera Brasileira do Livro (peça 13, p. 17) é imprestável para caracterizar uma inviabilidade de competição para a aquisição de laboratórios de robótica, visto que tal declaração faz referência a obras literárias.
2.5.2.18. Embora o responsável afirme que (peça 58, p. 8) : "a contratação veiculada no processo em pauta decorreu de estudo dos setores técnicos competentes (...) , não detendo profissional de formação jurídica conhecimento nem competência para contestar ou contrariar documentos técnicos de outras áreas do conhecimento", não se pode admitir que o Coordenador da PGE/PLIC não consiga distinguir uma aquisição de livros de uma aquisição de laboratórios de robótica.
2.5.2.19. Note-se que o parecer PGE/PLIC-CD 1.443/2014 (peça 13, 74-79) aprovou a contratação mediante inexigibilidade de licitação, tendo como principal fundamento a exclusividade da obra produzida pela empresa V.A de Oliveira Editora, conforme se depreende do excerto a seguir:
No processo há termo de Declaração de Exclusividade expedida pela Câmara Brasileira do Livro (fls. 17) , onde se destaca que a empresa V.A. DE OLIVEIRA, como nome de fantasia Editora VIVA, é quem edita, pública, distribui e comercializa com exclusividade a obra Projeto Pedagógico do Ensino dos Laboratórios de Robótica, além de outros, juntando-se ainda cópia do Parecer Jurídico do Procurador de Licitações da Prefeitura Municipal de Laguna conclusivo pela singularidade das obras da citada empresa e sua exclusividade, bem como pela viabilidade jurídica da contratação direta, na forma do art. 25, da Lei n° 8.666/93 (fls. 18 a 21) , e cópia de Nota de Empenho da mesma Municipalidade que atesta a aquisição de vários dos laboratórios e ainda Atestado de Capacidade Técnica do mesmo ente federativo no mesmo sentido (fls. 12) .
2.5.2.20. Conforme já registrado nesta instrução, o verdadeiro objetivo da Seduc/AL seria a aquisição de laboratórios de robótica, por conseguinte, a declaração de exclusividade juntada aos autos, referente à obra literária, é imprestável para aquele mister.
2.5.2.21. O próprio Coordenador, que elaborou o parecer, registra, implicitamente, que o objeto, de fato, seria a aquisição de laboratórios de robótica e admite a existência de viabilidade de competição, como facilmente se infere do trecho a seguir (peça 13, 77) :
A Comissão de Redução de Gastos e Despesas Públicas, da SEE, se pronunciando sobre a pretensão, sugeriu o prosseguimento do feito (fls. 26) , sendo apresentada cópia de Ata de pregão para registro de preços de laboratórios de robótica, realizado pelo Estado da Paraíba e da qual participou a Denunciante Brink Mobil, a qual cotou o preço unitário para o objeto em R$169.500,00 isso em janeiro deste ano (fls. 31 a 33) , enquanto que a empresa Difusão Cultural do Livro cotou para o mesmo objeto o valor unitário de muito inferior de R$62.500,00 (fls. 38) , já a empresa PAE cotando o preço unitário de R$64.300,00 (fls. 40) e a Editora Viva, cuja obra foi a eleita pela SEE, cotou o preço unitário de R$59.000,00 (fls. 42) , ou seja, o menor preço entre todas as empresas referidas, como retrata a Planilha de fls. 49. Estas últimas atendendo o chamamento da Secretaria de Estado da Educação e do Esporte-SEE. 
O preço total da aquisição ficou em R$23.600.000,00 (fls. 50) e existe dotação orçamentária para sustentar a despesa, conforme informação de fls. 51, vindo a Assessoria Especial do Gabinete da Exma. Sra. Secretária de Estado da Educação e do Esporte, por meio do Despacho de fls. 52 a 55, dos autos, sugerir hipótese de inexigibilidade de licitação.
2.5.2.22. Ora, se foi possível ao Governo da Paraíba realizar uma licitação, na modalidade Pregão, e se a SEE/AL conseguiu promover uma pesquisa de preços com a participação de quatro fornecedores, obviamente existia viabilidade de competição, o que deveria resultar em parecer contrário à aquisição mediante inexigibilidade de licitação.
2.5.2.23. A utilização de uma declaração de exclusividade, incompatível com o objeto a ser adquirido, aliada a evidências concretas de viabilidade de competição, resulta na inadequação do parecer jurídico juntado aos autos, que fundamentou a decisão do administrador (peça 13, p. 96) .
2.5.2.24. Assim, o parecerista jurídico deve ser considerado responsável, quando, por dolo ou por culpa, induza o administrador público à prática de irregularidade, conforme explicitado no voto condutor do Acórdão 1851/2015-TCU-Plenário:
19. A responsabilidade dos pareceristas jurídicos é tema recorrente nos processos de controle externo. Embora não exerçam função administrativa estrito senso, os advogados podem ser considerados responsáveis por este TCU, pois o art. 71, inciso VIII, da Constituição Federal, c/c art. 58, inciso II, da Lei 8.443/1992, autoriza a aplicação de multa por atos praticados com grave infração de norma legal. Existindo parecer que, por dolo ou por culpa, induza o administrador público à prática de irregularidade, haverá responsabilidade não apenas dos gestores, mas também dos causídicos (Acórdão 1964/2010-TCU-Primeira Câmara, 1.161/2010-Plenário, 6.640/2009-1ª Câmara, 3.987/2009-2ª Câmara e 157/2008-1ª Câmara) .
2.5.2.25. Diante do exposto, as razões de justificativa apresentadas devem ser rejeitadas e aplicada as sanções legais ao responsável.
2.5.3. Critério: Jurisprudência do TCU: 1560/2014-TCU-Plenário, rel. Ana Arraes; 2890/2014-TCU-Plenário, rel. Walton Alencar Rodrigues; 1656/2015-TCU-Plenário, rel.  Marcos Bemquerer; 1730/2015-TCU-1ª Câmara, rel. Bruno Dantas; e 1851/2015-TCU-Plenário, rel. Benjamin Zymler.
2.5.4. Objeto: Processo 1800.000437/2014.
2.5.5. Evidências:
a) Despacho PGE-PLIC-CD 1.443/2014 (peça 13, p. 74-79) ;
b) Despacho GAB/SEE 5960/2015 (peça 13, p. 94) ; e, 
c) Autorização para contratação (peça 13, p. 96) .
2.5.6. Responsável: Ricardo Barros Méro, CPF: XXX.483.784-XX, ex-Coordenador da Procuradoria de Licitações, Contratos e Convênios da PGE de Alagoas.
2.5.7. Conduta: emitir parecer aprovando a contratação direta da empresa V.A. de Oliveira Editora que não apresentou atestado de exclusividade compatível com o objeto a ser adquirido e apesar de existir, nos autos, diversas evidências da viabilidade de competição.
2.5.8. Nexo de Causalidade: a emissão de parecer jurídico inadequado fundamentou a decisão do administrador no sentido de autorizar a contratação indevida da empresa V.A. de Oliveira Editora, mediante inexigibilidade de licitação.
O Sr. Marcelo Teixeira Cavalcante, CPF: XXX.912.374-XX, ex-Procurador Geral do Estado de Alagoas, apresentou justificativas a respeito das irregularidades a ele atribuídas (peça 54-55) conforme subitens a seguir.
2.6. Irregularidade: aprovar parecer jurídico desarrazoado, opinando pela viabilidade da contratação por inexigibilidade de licitação apesar das seguintes irregularidade presentes no processo 1800.000437/2014, contrariando o disposto no art. 38, inciso VI, da Lei 8.666/1993 (item 1.1 do Ofício 723/2018-TCU/SECEX-AL, de 4/10/2018, peça 40) :
a) direcionamento da contratação: no termo de referência, processo 1800.000437/2014, fl. 3, o objeto foi descrito como "Contratação da empresa Editora Viva (V.A. de Oliveira Editora) para o fornecimento de Projetos Pedagógicos de Ensino Laboratórios de Ensino de Robótica", ou seja, com a indicação da empresa a ser contrata, quando deveria se limitar a descrever o objeto pretendido pela administração de forma precisa, suficiente e clara, a vista do que dispõe os art. 3º, inciso I do § 1º,  e 14 da Lei 8.666/1993;
b) especificação do objeto de modo a direcionar a contratação: especificação indevida do objeto a ser contratado, obra literária, com o objetivo de favorecer a empresa V.A. de Oliveira Editora, pois, na verdade o que se pretendia era a aquisição de laboratórios de robótica (item fornecido por diversas empresas do ramo) conforme comprovam as notas ficais constantes dos processos 1800.000437/2014, fl. 121, e 1800.011941/2015, fl. 4, pois referem-se, exclusivamente, ao fornecimento de laboratórios de robótica;
c) justificativa de preços inadequada: não ficou comprovada a realização de coleta de preços como subsídio para justificar os preços praticado, haja vista que os e-mails constantes do processo 1800.000437/2014 (fls. 27 a 30) , referente à "solicitação de cotação para aquisição de laboratório de ensino de robótica - processo 2835/2014", são rascunhos, portanto não comprovam sua efetiva remessa aos destinatários; ademais, no caso de inexigibilidade de licitação, fundamentada no inciso I do art. 25 da Lei 8.666/1993, não haveria como se proceder a uma pesquisa de preço de mercado, visto tratar-se de bem ímpar, sem similar no mercado ou fornecido por produtor, empresa ou representante comercial exclusivo;
d) inserção na Planilha de Estimativa de Gastos, fl. 49 do processo 1800.000437/2014, de uma suposta cotação oferecida pela empresa Brink-Mobil Comércio de Brinquedos Ltda, quando na verdade esta empresa não apresentou qualquer cotação; 
e) inidoneidade de documento apresentado pela empresa V.A. de Oliveira Editora: no documento intitulado "Projeto Pedagógico do Ensino dos Laboratórios de Robótica Ensino Médio a partir de 15 anos", constante do processo 1800.000437/2014, fl. 43, consta um selo alusivo a uma pré-qualificação pelo MEC do referido projeto, sem que se verifique na página do Diário Oficial da União indicada alguma referência à V.A. de Oliveira Editora;
2.6.1. Razões de Justificativa.
2.6.1.1. As razões de justificativa apresentadas pelo ex-Procurador Geral do Estado de Alagoas são idênticas às apresentadas pelo Sr. Ricardo Barros Mero (item 11.1.1.) , portanto despiciendo descrevê-las novamente.
2.6.1.2. Entretanto, necessário se faz analisar a seguinte informação prestada pelo responsável (peça 54, p. 6) , litteris:
Dito também antes, no mesmo Ofício, que as aquisições por inexigibilidade ali reportadas se deram nos exercícios financeiros de 2015 e 2016, e que o Manifestante, por ser "...Procurador Geral do Estado de Alagoas, há época dos fatos, ciente da presente AUDIÊNCIA (sic) .
Enganou-se a Corte, uma vez que o Manifestante foi exonerado do Cargo de Procurador Geral do Estado em 1º de janeiro de 2014, conforme comprovam a cópia do Decreto de exoneração e Declaração inclusas. Logo, não foi durante sua gestão como Procurador Geral do Estado que se deram as aquisições em pauta, como assinalado no citado Ofício de cientificação de Audiência.
Já o Parecer (despacho) aprovado, foi exarado no dia 14 de maio de 2014.
2.6.2. Análise das Justificativas
2.6.2.1. Quanto as preliminares e as questões de mérito, a análise feita no item 11.1.2 desta instrução aplica-se igualmente para as razões de justificativa apresentadas pelo Sr. Marcelo Teixeira Cavalcante.
2.6.2.2. No que tange às alagações de que quando da concretização das aquisições já não estava à frente da Procuradoria Geral do Estado e, portanto, não pode ser responsabilizado pelos atos irregulares por acaso cometidos, também não podem ser acolhidas.
2.6.2.3. De plano, se deve observar que consoante o Decreto 37.547/2014 (peça 55, p. 2) e a Declaração da Divisão de Recursos Humanos da Procuradoria Geral do Estado de Alagoas (peça 55, p. 1) O Sr. Marcelo Teixeira Cavalcante foi exonerado do cargo de Procurador-Geral do Estado a partir de 1/1/2015 e não a partir de 1/1/2014 como alegado pelo justificante.
2.6.2.4. Assim, embora o contrato e as aquisições dos Laboratórios de Robótica tenham ocorrido a partir de 2015, o ato praticado pelo ex-Procurador-Geral (peça 13, p. 80) , aprovação do parecer jurídico (Despacho PGE/GAB 840/2014) , que resultou na irregular contratação mediante inexigibilidade de licitação, ocorreu em 8/5/2014, portanto durante sua gestão.
2.6.2.5. Observe-se que referido despacho foi utilizado como fundamento para o reconhecimento da situação de inexigibilidade de licitação (peça 13, p. 96) , e, consequentemente, a realização da contratação.
2.6.2.6. A jurisprudência do TCU há muito consolidou o entendimento de que "existindo parecer que, por dolo ou culpa, induza o administrador público à prática de irregularidade, ilegalidade ou quaisquer outros atos que firam princípios da administração pública, haverá responsabilidade solidária entre gestores e pareceristas", Acórdão 1560/2014-TCU-Plenário, Min. Ana Arraes; 2890/2014-TCU-Plenário, Min. Walton Alencar Rodrigues; 1656/2015-TCU-Plenário, Min.  Marcos Bemquerer; 1730/2015-TCU-1ª Câmara, Min. Bruno Dantas; e 1851/2015-TCU-Plenário, Min. Benjamin Zymler.
2.6.2.7.  Diante do exposto, as razões de justificativa apresentadas devem ser rejeitadas e aplicada as sanções legais ao responsável.
2.6.3. Critério: Jurisprudência do TCU: 1560/2014-TCU-Plenário, rel. Ana Arraes; 2890/2014-TCU-Plenário, rel. Walton Alencar Rodrigues; 1656/2015-TCU-Plenário, rel.  Marcos Bemquerer; 1730/2015-TCU-1ª Câmara, rel. Bruno Dantas; e 1851/2015-TCU-Plenário, rel. Benjamin Zymler.
2.6.4. Objeto: Processo 1800.000437/2014.
2.6.5. Evidências:
a) Despacho PGE-PLIC-CD 1.443/2014 (peça 13, p. 74-79) ;
b) Despacho PGE/GAB 840/2014 (peça 13, p. 80) ;
b) Despacho GAB/SEE 5960/2015 (peça 13, p. 94) ; e, 
c) Autorização para contratação (peça 13, p. 96) .
2.6.6. Responsável: Marcelo Teixeira Cavalcante, CPF: XXX.701.320-XX, ex-Procurador Geral do Estado de Alagoas.
2.6.7. Conduta: homologar parecer aprovando a contratação direta da empresa V.A. de Oliveira Editora que não apresentou atestado de exclusividade compatível com o objeto a ser adquirido e apesar de existir, nos autos, diversas evidências da viabilidade de competição.
2.6.7.1. Nexo de Causalidade: a aprovação do parecer jurídico inadequado fundamentou a decisão do administrador no sentido de autorizar a contratação indevida da empresa V.A. de Oliveira Editora, mediante inexigibilidade de competição.
 O Sr. José Júlio Vieira Paiva, CPF: XXX.815.554-XX, Chefe do Núcleo de Aquisição, apresentou justificativas a respeito das irregularidades a ele atribuídas (peça 61) conforme subitens a seguir.
2.7. Irregularidades:  (item 1.1 do Ofício 772/2018-TCU/SECEX-AL, de 19/10/2018, peça 48) 
 justificativa de preços inadequada, contrariando o disposto no art. 26, inciso III, da Lei 8.666/1993: não ficou comprovada a realização de coleta de preços como subsídio para justificar os preços praticado, haja vista que os e-mails constantes do processo 1800.000437/2014 (fls. 27 a 30) , referente à "solicitação de cotação para aquisição de laboratório de ensino de robótica - processo 2835/2014", são rascunhos, portanto não comprovam sua efetiva remessa aos destinatários; ademais, no caso de inexigibilidade de licitação, fundamentada no inciso I do art. 25 da Lei 8.666/1993, não haveria como se proceder a uma pesquisa de preço de mercado, visto tratar-se de bem ímpar, sem similar no mercado ou fornecido por produtor, empresa ou representante comercial exclusivo; e
b) inserção na Planilha de Estimativa de Gastos, fl. 49 do processo 1800.000437/2014, de uma suposta cotação oferecida pela empresa Brink-Mobil Comércio de Brinquedos Ltda, quando na verdade esta empresa não apresentou qualquer cotação, contrariando o disposto nos arts. 3º e 90 da Lei 8.666/1993.
2.7.1. Razões de Justificativa.
2.7.1.1. Preliminarmente o responsável afirma que suas razões de justificativa foram apresentadas tempestivamente.
2.7.1.2. Em seguida, alega que não solicitou e/ou juntou aos autos as pesquisas de preços citadas, pois litteris  (peça 61, p. 2) :
...posto que como verificado nenhum dos documentos citados foram crivados/assinados pelo mesmo, a não ser pela servidora Sr. Fabiana Farias lotada no setor de apoio do Núcleo de Aquisições da SEDUC, que elaborou e devidamente assinou planilha de Estimativa de Gastos de fls. 49 do processo nº 1800-000437/2014.
2.7.1.3. Acrescenta que apenas cumpriu o determinado pela Secretaria de Estado da Educação, à época, Sra. Josicleide Maria Pereira de Moura. Informa que, como Chefe do Núcleo de Aquisição da SEDUC, antiga SEE, não tinha a função de proceder coletas de preços, tanto solicitá-las como recebê-las, atividades afetas ao setor de apoio ao Núcleo de Aquisições. Argumenta que (peça 61, p, 3) , litteris:
Sendo assim, podemos dizer que o defendente não tinha competência, em razão da distribuição das funções internas na SEDUC, para solicitar e receber pesquisas de preços apresentadas por qualquer empresa, mas tão somente de elaborar o despacho de encaminhamento processual depois de todos os procedimentos realizados pela equipe de apoio técnico, conforme bem demonstrado às fls. 50 dos autos de nº 1800-000437/2014.
 (...) 
... os documentos citados não possuem quaisquer assinaturas do defendente, a não ser o nome do defendente no documento feito no computados, que era consignado pelo pessoal de apoio, por ser o Chefe do Núcleo de Aquisições, mas que assinatura não existe!!!!
2.7.1.4. Alega que não deu opinião de ordem técnica ou jurídica sugerindo ou induzindo a contração referente ao Contrato 8/2015 pela Seduc, assunto que não lhe foi questionado.
2.7.1.5. Discorre sobre atos de improbidade administrativa, que não é objeto desse processo.
2.7.2. Análise das Justificativas.
2.7.2.1. A preliminar de tempestividade deve ser acolhida, pois as razões de justificativa foram apresentadas no prazo fixado.
2.7.2.2. A alegação de que não participou da coleta de preços e de que não juntou aos autos as pesquisas realizadas não condizem com as evidências constantes dos autos. Observa-se que os rascunhos dos e-mails onde são solicitados orçamento para a aquisição de laboratórios de ensino de robótica tem como signatário o Sr. Júlio Paiva (peça 13, p. 27) . 
2.7.2.3. Não se pode também aceitar a pretensão do responsável de atribuir a culpa das irregularidades a seus subordinados, integrantes da equipe de apoio.
2.7.2.4. Primeiro porque a solicitação de realização de pesquisa de preço foi dirigida ao Núcleo de Aquisição, conforme Despachos da SEE/GAB e do Presidente da Comissão de Redução de Gastos e Despesas Públicas (peça 13, p. 25-26) , portanto o responsável pela realização das pesquisas de preço era o chefe do Núcleo de Aquisições.
2.7.2.5. Comumente, não cabe ao chefe a realização das atividades concernentes à pesquisa de preço, estas deveriam ser executadas por seus subordinados sob, evidentemente, sua fiscalização e supervisão.
2.7.2.6. Das peças constantes dos autos, fica evidente que o Sr. Júlio Vieira Paiva escolheu as empresas para as quais seriam solicitadas as cotações. Após acostadas aos autos, foi elaborado uma planilha de estimativa de gastos, sobrescrita pela Sra. Fabiana Farias (peça 13, p. 50) , indicando como sendo o menor preço o orçamento oferecido pela empresa Editora Viva Tecnologia Educação, nome de fantasia da empresa V.A. de Oliveira Editora.
2.7.2.7. Esse resultado foi homologado pelo chefe do Núcleo de Aquisição, conforme se abstrai do despacho constante da peça 13, p. 51.
2.7.2.8. Assim, ao anuir com o resultado da pesquisa de preços, o Sr. Júlio Vieira Paiva, avocou para si a responsabilidade dos atos praticado, devendo, portanto, ser responsabilizados pelas irregularidades incorridas.
2.7.2.9. O responsável não contestou a possibilidade de a pesquisa de preço ter sido fictícia, haja vista que os e-mails constantes do processo 1800.000437/2014 (fls. 27 a 30) , referente à "solicitação de cotação para aquisição de laboratório de ensino de robótica - processo 2835/2014", são rascunhos, portanto não comprovam sua efetiva remessa aos destinatários.
2.7.2.10. Também, não justificou a inserção na Planilha de Estimativa de Gastos, fl. 49 do processo 1800.000437/2014, de uma suposta cotação oferecida pela empresa Brink-Mobil Comércio de Brinquedos Ltda, quando na verdade esta empresa não apresentou qualquer cotação (peça 1, p. 10) , contrariando o disposto nos arts. 3º e 90 da Lei 8.666/1993.
2.7.2.11. Diante disso, as razões de justificativa devem ser rejeitadas e o responsável apenado com as sanções legalmente previstas.
2.7.3. Critério: arts. 3º; 15, inciso V; 26, parágrafo único inciso III; 89 e 90 da Lei 8.666/1993.
2.7.4. Objeto: Processo 1800.000497/2014.
2.7.5. Evidências:
a) rascunhos de e-mails supostamente encaminhados a possíveis fornecedores (peça 13, p. 27-30) ; 
b) cotações supostamente apresentadas (peça 13, p. 38, 40 e 42) ;
c) planilha de estimativa de gastos (peça 13, p. 50) ; e,
d) despacho do Chefe do Núcleo de Aquisição aprovando o resultado da cotação de preços realizada (peça 13, p. 51) 
2.7.6. Responsável: José Júlio Vieira Paiva, CPF: XXX.815.554-XX, ex-Chefe do Núcleo de Aquisição.
2.7.7. Conduta: forjar a realização de cotação de preços quando o correto seria solicitar e analisar um orçamento detalhado em planilhas de custos unitários.
2.7.8. Nexo de Causalidade: a simulação de uma pesquisa de preços constitui fraude ao processo de inexigibilidade e direcionamento da contratação.
 O Sr. José Luciano Barbosa da Silva, CPF: XXX.681.744-XX, ex-Secretário de Educação do Estado de Alagoas, apresentou justificativas a respeito das irregularidades a ele atribuídas (peça 62) conforme subitens a seguir.
2.8. Irregularidade: ter aprovado a continuidade da contratação da empresa V.A. de Oliveira Editora, mediante inexigibilidade de licitação, apesar das seguintes irregularidades presentes no processo 1800.000437/2014, contrariando o disposto no art. 25 da Lei 8.666/1993 (item 1.1 do Ofício 722/2018-TCU/SECEX-AL, peça 42) :
a) direcionamento da contratação: no termo de referência, processo 1800.000437/2014, fl. 3, o objeto foi descrito como "Contratação da empresa Editora Viva (V.A. de Oliveira Editora) para o fornecimento de Projetos Pedagógicos de Ensino Laboratórios de Ensino de Robótica", ou seja, com a indicação da empresa a ser contrata, quando deveria se limitar a descrever o objeto pretendido pela administração de forma precisa, suficiente e clara, a vista do que dispõe os art. 3º, §3º, inciso I, e 14 da Lei 8.666/1993;
 especificação do objeto de modo a direcionar a contratação: especificação indevida do objeto a ser contratado, obra literária, com o objetivo de favorecer a empresa V.A. de Oliveira Editora, pois, na verdade o que se pretendia era a aquisição de laboratórios de robótica (item fornecido por diversas empresas do ramo) conforme comprovam as notas ficais constantes dos processos 1800.000437/2014, fl. 121, e 1800.011941/2015, fl. 4, pois referem-se, exclusivamente, ao fornecimento de laboratórios de robótica;
 justificativa de preços inadequada: não ficou comprovada a realização de coleta de preços como subsídio para justificar os preços praticado, haja vista que os e-mails constantes do processo 1800.000437/2014 (fls. 27 a 30) , referente à "solicitação de cotação para aquisição de laboratório de ensino de robótica - processo 2835/2014", são rascunhos, portanto não comprovam sua efetiva remessa aos destinatários; ademais, no caso de inexigibilidade de licitação, fundamentada no inciso I do art. 25 da Lei 8.666/1993, não haveria como se proceder a uma pesquisa de preço de mercado, visto tratar-se de bem ímpar, sem similar no mercado ou fornecido por produtor, empresa ou representante comercial exclusivo;
 inserção na Planilha de Estimativa de Gastos, fl. 49 do processo 1800.000437/2014, de uma suposta cotação oferecida pela empresa Brink-Mobil Comércio de Brinquedos Ltda, quando na verdade esta empresa não apresentou qualquer cotação; 
 inidoneidade de documento apresentado pela empresa V.A. de Oliveira Editora: no documento intitulado "Projeto Pedagógico do Ensino dos Laboratórios de Robótica Ensino Médio a partir de 15 anos", constante do processo 1800.000437/2014, fl. 43, consta um selo alusivo a uma pré-qualificação pelo MEC do referido projeto, sem que se verifique na página do Diário Oficial da União indicada alguma referência à V.A. de Oliveira Editora;
 atestado de capacidade técnica incompatível com o objeto a ser contratado, processo 1800.000437/2014, fl. 43, visto que o material constante do atestado se destina ao ensino fundamental enquanto que o material pretendido pelo Governo de Alagoas se destinava ao ensino médio;
 indícios de sobrepreço na contratação da empresa V.A. de Oliveira Editora, tornando-se necessário justificar o valor dos kits de robótica adquiridos, mediante inexigibilidade de licitação, devendo para tanto:
g.1) especificar o tipo de kit, como por exemplo: eletrônica; robô móvel; física; software de programação e controle; etc.;
g.2) apresentar as especificações pormenorizada de cada Kit: quantidade e tipo de peças; quantidade de alunos atendidos por cada Kit; quantidade de material didático de cada Kit; etc.;
g.3) apresentar orçamento detalhado, em planilha de composição de preços unitários, justificando os preços de forma a demonstrar a razoabilidade dos valores apresentados e o atendimento aos princípios da eficiência e da economicidade;
2.8.1. Razões de Justificativa.
2.8.1.1. Preliminarmente o responsável afirma que as razões de justificativa foram apresentadas tempestivamente.
2.8.1.2. Em seguida, descreve todo o processo de contratação para afirmar, litteris (peça 62, p. 13) :
O justificante subscreveu o contrato e autorizou pagamentos depois de QUATRO pronunciamentos da Procuradoria-Geral do Estado e da autorização governamental reconhecendo a situação de inexigibilidade de licitação (com expressa referência aos despachos do órgão de assessoramento jurídico) .
Cercou-se de todas as cautelas.
Por sua vez, o justificante executou o Projeto de Laboratórios de Robótica com excelentes resultados (peça 22) , qualificando o corpo docente, despertando nos alunos da rede estadual o interesse pelo estudo, com reflexos no raciocínio lógico e nos conhecimentos de física e matemática, além de reduzir a evasão escolar.
Não há, portanto, irregularidade a ser imputada ao ex-Secretário de Educação de Alagoas no período de 1º de janeiro de 2015 a 5 de abril de 2018, José Luciano Barbosa da Silva, cuja conduta é incensurável.
2.8.1.3. Transcreve a irregularidade a ele atribuída, no ofício de audiência, e trecho da instrução de peça 32, em que se conclui que o gestor não exerceu a devida supervisão dos atos praticados.
2.8.1.4. Com relação a existência de possível superfaturamento com potencial dano ao erário, considera impertinente que lhe seja transferida "a explicação acerca de atos supostamente irregulares de terceiros".
2.8.1.5. Afirma que não aprovou a inexigibilidade de licitação nos despachos que lavrou, mas apenas deu sequência ao procedimento de contratação (peça 62, p. 17) , litteris:
Possibilitar o "prosseguimento do feito" --- após a terceira manifestação da Procuradoria-Geral do Estado confirmando a higidez processual --- não se confunde com "aprovação do procedimento de contratação mediante inexigibilidade de licitação".
2.8.1.6. Entende que a isenção do Governador de Alagoas de responsabilidade, na linha de precedentes do Tribunal de Contas da União, lhe deve ser estendida, já que acumulava as funções de Secretário de Estado com as funções de Vice-Governador de Alagoas (peça 62, p. 20) , litteris:
A impecável motivação que desobriga o Governador, "em razão da estatura do cargo e por ter agido com fundamento nos pareceres da Procuradoria Geral do Estado, da área técnica da SEE/AL" (peça 32) , aplica-se ao Vice-Governador e Secretário de Estado, ora justificante, que se apoiou nos mesmos pareceres e despachos que orientaram o ato governamental.
2.8.1.7. Colaciona às razões de justificativa diversos julgados do TCU em que o gestor foi eximido de responsabilidade em decorrência de atos praticados por subordinados, uma vez que não se pode pretender "que todas as informações de subalternos sejam checadas por seus superiores, sob o risco de inviabilizar-se a administração".
2.8.1.8. Sustenta que não existem "falha visíveis" no processo de aquisição, pois: "escaparam de QUATRO análises técnicas de Procuradoria-Geral do Estado, é incongruente exigir do justificante, que nem ao menos é graduado em direito, o domínio de questões sabidamente complexas que envolvem o tema da inexigibilidade de licitação".
2.8.1.9. Argui que não houve falha na supervisão da contratação pois "não se pode atribuir falta de cuidado a quem tinha diante de si nada menos do que QUATRO manifestações jurídicas emanadas do órgão competente confirmando a legalidade da contratação direta".
2.8.1.10. Complementa que, litteris:
Não reflete a boa lógica exigir que o justificante usurpe a competência da Procuradoria-Geral do Estado de Alagoas, se arvorando de revisor de suas manifestações jurídicas. Ou mesmo suspeitar que dela proviessem pareceres "desarrazoados"...
Sucede que o justificante assumiu a Secretaria da Educação em 2015 e nem ao menos desconfiava de qualquer laivo de direcionamento na contratação, justificativa inadequada de preços, inserção de cotação de planilha, documentos inidôneos, atestado de capacidade técnica incompatível ou possível superfaturamento.
Colhe-se a seguinte passagem de aresto da relatoria de Vossa Excelência, em sede de recurso de revisão (Acórdão 157/2007-TCU-Plenário / AROLDO CEDRAZ) , aplicável ao presente caso:
Os administradores sucessores, em razão do princípio da presunção de legitimidade dos atos administrativos e do princípio da continuidade, não estão obrigados a reexaminar ator pretéritos praticados pelos seus antecessores, exceto quando tenham tomado ciência da irregularidade ou seja flagrante a existência desta.
Nesta conjuntura, carece de sentido notificar o ora peticionário para justificar atos pretensamente irregulares acontecidos em 2014 e praticados por terceiros, quando a Secretaria de Educação estava sob o comando de outra pessoa.
Ressalte-se, a propósito, que o justificante NÃO tinha ciência de nenhuma das supostas irregularidades relacionadas na instrução (peça 32) , as quais NÃO se caracterizam como "defeitos flagrantes" ou "falhas visíveis", conforme exaustivamente demonstrado ao longo destas razões de justificativa.
 
2.8.1.11. Alicerçado no Acórdão 2740/2008-TCU-Segunda Câmara, da relatoria do Ministro Ubiratan Aguiar, o responsável entende, in casu, por se tratar de processo de fiscalização do TCU, não ocorrer a inversão do ônus da prova. Assim, entende que o dever de comprovar a ocorrência de superfaturamento seria do TCU.
2.8.1.12. Para justificar a aquisição direta, procura demonstrar a singularidade do objeto mediante os seguintes argumentos (peça 62, p. 29) , litteris:
A instrução processual aduz que "não é possível afirmar que os Kits que seriam fornecidos pela empresa V.A. de Oliveira Editora são equivalentes aos que seriam fornecidos pela BINK-MOBIL Equipamentos Educacionais", reconhecendo implicitamente uma distinção que poderia autorizar a contratação direta.
É que, em tese, a administração pública, diante dos diversos comandos do art. 25 da Lei nº 8.666/93, possui espaço discricionário para escolha do objeto, desde que motivada. 
2.8.1.13. Após transcrever lição do administrativista Jacoby Fernandes e artigos da Lei 8.666/1993, justifica (peça 62, p. 30) , litteris:
Assim, além do Termo de Referência, que descreve o objeto pretendido, a motivação está no despacho do Assessor Especial da Secretaria da Educação e do Esporte, datado de 6 de maio de 2014 e dirigido à Procuradoria-Geral do Estado (peça 13, fls. 69-71) :
Cabe aqui ressaltar que naqueles autos, apenas uma empresa comprovou ter o produto, qual seja, laboratórios dom kits, que atendem as necessidades e planejamento pedagógico atual, tendo apresentado atestados de capacidade técnica e comprovadas experiências com outras secretarias de educação no pais, sempre com reputação pautada na legalidade, afastada de referências e escândalos, e praticando, ao que evidenciaram os autos, preços bastantes inferiores.
Tratando-se de produtos de cunho intelectual, cientifico de igual valor, como os apresentados no processo objeto da denúncia, inexistem parâmetros para a aferição daquele que melhor possa atender a Administração Pública. Cada obra possui características próprias, devido ao estilo e ao cunho pessoal de seus respectivos autores, que a torna única e/ou insubstituível. A singularidade impossibilita eventual disputa entre interessados, cabendo à Administração Pública eleger o produto que atenda à sua necessidade estatal. (grifamos) 
Examinando os autos do procedimento de contratação, o Coordenador da Procuradoria de Licitações, Contratos e Convênios minudenciou e consignou em sua manifestação "a singularidade do produto escolhido" (peça 13, fls. 75) :
 (...) 
A afirmação de que "não é possível afirmar que os kits que seriam fornecidos pela empresa V.A. de Oliveira Editora são equivalentes aos que seriam fornecidos pela BRINK-MOBIL Equipamentos Educacionais", deixa patente a COMPLEXIDADE que envolve a contratação direta e, por conseguinte, a INEXISTÊNCIA de "falhas visíveis" no procedimento administrativo questionado.  
2.8.1.14. Faz referência a julgado do Tribunal de Contas de Santa Catarina em que se considerou improcedente representação apresentada pela Brink-Mobil acerca de supostas irregularidades na inexigibilidade de licitação na contratação de kits de montagem de robótica.
2.8.1.15. Em seguida alega a existência de boa-fé na sua conduta, que pode ser sintetizada no excerto a seguir (peça 62, p. 38) , litteris:
De acordo com o entendimento consagrado por essa egrégia Corte, apura-se a boa-fé em dois tempos. Num primeiro momento examina-se qual o cuidado exigível de uma pessoa prudente e de discernimento, perante o caso concreto.
Na hipótese dos autos, uma pessoa prudente e de discernimento seguramente teria o cuidado objetivo e previsível de verificar a orientação jurídica da Procuradoria-Geral do Estado sobre a matéria.
Num segundo momento, partindo do geral para o particular, compara-se a cautela esperada com a conduta praticada, examinando a existência de harmonia entre o dever genérico de cuidado e o comportamento adotado.
Sem dúvida, essa conformidade está presente na hipótese dos autos. Ao peticionário foi apresentado procedimento administrativo tramitado na gestão anterior, já instruído com três pareceres da Procuradoria-Geral do Estado concluindo pela inexigibilidade de licitação, compondo um quadro de CERTEZA JURÍDICA.
À essa atmosfera de fidúcia foi agregada nova manifestação da Procuradoria-Geral, confirmando a situação de inexigibilidade de licitação e fortalecendo a convicção do peticionário de estar agindo conforme a lei. Desde a instauração do procedimento administrativo, todas as manifestações de todas as áreas endossaram a licitude da contratação direta.
Somente depois de QUATRO despachos unívocos da Procuradoria-Geral do Estado, lavrados por 	QUATRO procuradores em QUATRO oportunidades distintas, versando sobre a legalidade da contratação direta e orientando a autorização governamental, o peticionário firmo o contrato. A sua conduta, portanto, se ajusta ao dever de cuidado esperado do chamado homem médio.
De tal sorte, o justificante, diante de uma conjuntura que não permitiu antever qualquer ilicitude, se pautou com a cautela própria de uma pessoa prudente e de discernimento, tendo atuado de forma compatível com os preceitos e os princípios do direito público. 
2.8.1.16. Em conclusão do responsável apresenta as seguintes razões (peça 62, p. 40) , litteris:
Impresumível a responsabilidade do justificante apenas e tão somente pela continuidade do procedimento administrativo, pasme-se, depois de QUATRO manifestações técnicas da Procuradoria-Geral do Estado confirmando a inexigibilidade de licitação e em período posterior aos fatos cuja justificação lhe é requisitada, sem que haja a perfeita descrição do comportamento supostamente ilícito que teria adotado.
Os argumentos usados para afirmar a existência de direcionamento da contratação não sugerem, nem de longe, que o justificante teria conhecimento de supostas irregularidades ocorridas em 2014. A unidade técnica desse egrégio Tribunal de Contas prende-se à seguinte cláusula genérica: "aprovação do procedimento de contratação mediante inexigibilidade de licitação sem a devida supervisão".
Refuta-se a errônea afirmação de que o justificante/peticionário teria autorizado a contratação: não autorizou, não aprovou e nem há nos autos despachos de sua lavra com esse teor, até porque não seria ato de sua competência.
Refuta-se, por igual e respeitosamente, a equivocada afirmação da existência de "falhas visíveis" no procedimento de contratação direta, pelos argumentos exaustivamente delineados nestas razões de justificativa.
A diversas manifestações das unidades administrativa competentes e o sucessivo beneplácito da Procuradoria-Geral do Estado, SEMPRE pela contratação direta com o apoio no art. 25, I da Lei nº 8.666/93, estabeleceram um cenário de CERTEZA JURÍDICA.
 (...) 
Diante do exposto, tendo em vista que o justificante ocupou o cargo de Secretário de Educação, no período de 2015-2018, cumulativamente com o mandato de Vice-Governador de Alagoas, requer, "em razão da estatura do cargo e por ter agido com fundamento nos pareceres da Procuradoria Geral do Estado, da área técnica da SEE/AL", a sua exclusão do rol de responsáveis, na esteira de inúmeros precedentes desse egrégio Tribunal de Contas da União.
Também fundado em precedente dessa colenda Corte de Contas, tanto por não cumprir ao Secretário de Estado esmiuçar os atos de seus subordinados, como por ter se alicerçado em pareceres das áreas técnicas especializadas, requer o arquivamento da representação em face do justificante.
Finalmente, considerando a boa-fé consubstanciada na cautela esperada do homem médio, com seus atos antecedidos e orientados por múltiplas manifestações técnicas especializadas, notadamente da Procuradoria-Geral do Estado de Alagoas, requer sejam acolhidas as razões de justificativa para julgar improcedente a representação, determinando o seu arquivamento em relação ao justificante.
2.8.2. Análise das Justificativas.
2.8.2.1. O Sr. José Luciano Barbosa da Silva tomou ciência do ofício que lhe foi remetido, conforme documento constante da peça 50, tendo solicitado e obtido prorrogação de prazo para atendimento (peças 49, 53 e 59) , e apresentou, tempestivamente suas razões de justificativa, conforme documentação integrante da peça 62.  Assim, a preliminar de tempestividade deve ser acolhida.
2.8.2.2. Para a análise de mérito, necessário se faz demonstrar que, nos autos, ao contrário do que afirma o responsável, haviam falhas facilmente detectadas, conforme as destacadas a seguir.
2.8.2.3. A primeira, no próprio termo de referência, em que descreve o objeto da aquisição como sendo a contratação da empresa V.A. de Oliveira Editora, caracterizando o direcionamento da compra a ser realizada, e especifica indevidamente o objeto como sendo o fornecimento da obra (livro) "de Projetos Pedagógicos de Ensino Laboratórios de Ensino de Robótica", quando o que se queria adquirir eram laboratórios de robótica.
2.8.2.4. Utilização de uma declaração de exclusividade emitida pela Câmara Brasileira do Livro, imprestável para comprovar a inviabilidade de competição para a aquisição de laboratórios de robótica.
2.8.2.5. Realização de suposta pesquisa de preços, entre quatro possíveis fornecedores, o que por si só indica a viabilidade de competição e, assim, afasta a aquisição mediante inexigibilidade de licitação com base no art. 25, inciso I, da Lei 8.666/1993.
2.8.2.6. O principal argumento oferecido pelo responsável e que não aprovou a aquisição mediante inexigibilidade de licitação, mas apenas deu continuidade ao procedimento com base nos pareceres técnicos e jurídicos constantes dos autos.
2.8.2.7. Ao contrário do que afirma o ex-Secretário, observa-se no despacho GAB/ADJ/SEE 4591/2015 (peça 13, p. 92) , que ela autorizou o prosseguimento da contratação, portanto, anuiu com os procedimentos e pareceres constantes dos autos, aprovando a contratação mediante inexigibilidade de licitação.
2.8.2.8. Outra não foi a interpretação dada pelo Governador (que atuou nos autos por força do parágrafo 3º, inciso I, alínea "a" do art. 7º do Decreto Estadual 1.424/2003 (peça 13, p. 94) , conforme se vê no despacho constante da peça 13, p. 96, que cita expressamente, além dos pareceres jurídicos, o despacho da SEE aprovando a contratação direta:
Reconheço a situação de inexigibilidade de licitação nos termos do art. 25, inciso I, da Lei Federal nº 8.666, de 21 de unho de 1993, tendo em vista o Despacho PGE/PLIC/CD nº 1.443/2014, aprovado pelo Despacho PGE/GAB nº 840/2014. Às fls. 73/79, bem como no Despacho PGE/LIC nº 276/2015, de fls. 82, todos da Procuradoria Geral do Estado, bem como os Despachos SEE de fl. 91, para contratação direta, pelo Estado de Alagoas, por intermédio da Secretaria de Estado da Educação - SEE, da empresa V.A. de OLIVEIRA, inscrita no CNPJ/MF sob o nº 09.636.081/0001-95, cujo objeto é o fornecimento de Laboratórios de Ensino de Robótica, de trata o Processo Administrativo nº 1800-437/2014. (grifamos) 
2.8.2.9. Este Tribunal possui entendimento firmado (Acórdão 2806/2014-TCU-Plenário, rel. José Jorge; 2871/2014-TCU-Plenário, rel.  José Jorge; 2904/2014-TCU-Plenário, rel. Marcos Bemquerer; 341/2015-TCU-Plenário, rel. Raimundo Carreiro; e 1001/2015-TCU-Plenário, rel. Benjamin Zymler) no sentido de que a responsabilidade do gestor não é afastada nesse caso, pois a ele cabe a decisão sobre a prática do ato administrativo eventualmente danoso ao erário. O fato de ter agido com respaldo em pareceres técnicos e/ou jurídicos não tem força para impor ao administrador a prática de um ato manifestamente irregular, uma vez que a ele cabe, em última instância, decidir sobre a conveniência e a oportunidade de praticar atos administrativos, principalmente os concernentes a contratações, que vão gerar pagamentos.
2.8.2.10. Vale observar 	que, no despacho PGE/LIC 276/2015 (peça 13, p. 83) , o Procurador se abstém de formular novo parecer sobre o assunto e encaminha os autos à SEE "para que verifique a existência de fato novo que contraindique a aquisição ou situação que altera a excepcionalidade da contratação".
2.8.2.11. O fato de o administrador seguir pareceres técnicos e jurídicos não significa que os atos praticados não serão reprovados pelo Tribunal. Em regra, pareceres técnicos e jurídicos não vinculam os gestores, os quais têm obrigação de analisar a correção e a suficiência do conteúdo desses documentos.
2.8.2.12. Nesse contexto, conclui-se que a decisão de autorizar a contratação, mediante inexigibilidade de licitação, não se revestiu das cautelas e análises necessárias para garantir a legalidade e a economicidade do ato, não sendo possível, portanto, acatar os argumentos apresentados.
2.8.3. Irregularidade: Aprovação do procedimento de contratação mediante inexigibilidade de licitação sem a devida supervisão e diligência.
2.8.4. Critério: art. 70, parágrafo único, da Constituição Federal de 1988;
2.8.5. Objeto: Processo 1800.000497/2014.
2.8.6. Evidências: 
a) Despacho GAB/ADJ/SEE 4591/2015 (peça 13, p. 92) ;
b) Despacho PGE-PLIC-CD 1.443/2014 (peça 13, p. 74-79) ;
c) Despacho GAB/ADJ/SEE 4591/2015;
d) Termo de Referência (peça 13, p. 3-16) ;
e) Declaração de Exclusividade (peça 13, p. 17) ;
f) Cotação de Preços (peça 13, p. 27-50) ; e,
g) notas fiscais constantes dos processos de pagamento (peça 13, p. 110-189, e peça 14) .
2.8.7. Responsável: José Luciano Barbosa da Silva, CPF: XXX.681.744-XX, ex-Secretário de Estado da Educação de Alagoas, gestão 1/1/2015 a 5/4/2018.
2.8.8. Conduta: autorizar o prosseguimento do procedimento de contratação mediante inexigibilidade de licitação sem a devida supervisão, posto que eivado de falhas visíveis que deveriam ter resultado na desaprovação da contratação direta;
2.8.9. Nexo de Causalidade: a aprovação do procedimento de contratação mediante inexigibilidade de licitação, sem a devida supervisão, ensejou na prática de ato de gestão irregular e na contratação indevida da empresa V.A. de Oliveira Editora, mediante inexigibilidade de licitação.
CONCLUSÃO
A presente representação já foi conhecida pelo Relator, conforme Despacho constante da peça 7, por preencher os requisitos previstos nos arts. 235 e 237, inciso VII, do Regimento Interno/TCU, c/c art. 113, § 1º, da Lei 8.666/1993 e no art. 103, § 1º, da Resolução - TCU 259/2014 (itens 8-9) .
No que tange ao requerimento de anulação das contratações, entende-se que houve perda de objeto, ante a extinção dos contratos 8/2015 e 15/2015, pelo cumprimento de seus objetos (itens 13-14) . Já com referência ao contrato 26/2015 não foram utilizados recursos federais, assim, a matéria não é de competência deste Tribunal (item15 da instrução de peça 32) .
Quanto à contratação mediante indevida inexigibilidade de licitação, ficou evidente a irregularidade, conforme verificado também pela Controladoria Geral da União (itens 16 a 47 da instrução de peça 32) .
As razões de justificativa apresentadas pelos responsáveis não foram capazes de afastar as irregularidades a eles atribuídas, conforme análises efetuadas nos itens 10.1.2, 10.2.2, 10.3.2, 10.4.2, 11.1.2, 12.1.2, 13.1.2 e 14.1.2.
Assim, deverão ser apenados com a multa prevista no art. 58, inciso II, da Lei 8.443/1992.
PROPOSTA DE ENCAMINHAMENTO
Ante o exposto, submetem-se os autos à consideração superior, propondo:
a) conhecer da presente representação, satisfeitos os requisitos de admissibilidade previstos nos arts. 235 e 237, inciso VII, do Regimento Interno deste Tribunal, c/c art. 113, § 1º, da Lei 8.666/1993 e no art. 103, § 1º, da Resolução - TCU 259/2014, para, no mérito, considerá-la procedente;
b) rejeitar as razões de justificativa apresentadas pelos responsáveis: Cláudia Oliveira Tenório, CPF: XXX.415.604-XX, ex-Superintendente de Gestão da Rede Estadual de Ensino; José Júlio Vieira Paiva, CPF: XXX.815.554-XX, ex-Chefe do Núcleo de Aquisição; Ricardo Barros Mero, CPF: XXX.483.784-XX, ex-Coordenador da Procuradoria de Licitações, Contratos e Convênios da PGE de Alagoas; Marcelo Teixeira Cavalcante, CPF: XXX.912.374-XX, ex-Procurador Geral do Estado de Alagoas; e, José Luciano Barbosa da Silva, CPF: XXX.681.744-XX, ex-Secretário de Estado da Educação de Alagoas;
c) aplicar à Sra. Cláudia Oliveira Tenório, CPF: XXX.415.604-XX, ex-Superintendente de Gestão da Rede Estadual de Ensino; José Júlio Vieira Paiva, CPF: XXX.815.554-XX, ex-Chefe do Núcleo de Aquisição; Ricardo Barros Mero, CPF: XXX.483.784-XX, ex-Coordenador da Procuradoria de Licitações, Contratos e Convênios da PGE de Alagoas; Marcelo Teixeira Cavalcante, CPF: XXX.912.374-XX, ex-Procurador Geral do Estado de Alagoas; e, José Luciano Barbosa da Silva, CPF: XXX.681.744-XX, ex-Secretário de Estado da Educação de Alagoas, individualmente, a multa prevista no art. 58, II, da Lei 8.443/1992, fixando-lhes o prazo de 15 (quinze) dias, a contar das notificações, para que comprovem, perante o Tribunal (art. 214, inciso III, alínea "a", do Regimento Interno/TCU) , o recolhimento das dívidas ao Tesouro Nacional, atualizadas monetariamente desde a data do acórdão que vier a ser proferido até a data dos efetivos recolhimentos, se forem pagas após o vencimento, na forma da legislação em vigor;
d) autorizar, desde logo, nos termos do art. 28, inciso II, da Lei 8.443/1992, a cobrança judicial das dívidas, caso não atendidas as notificações.
e) dar ciência do acórdão que vier a ser proferido ao representante e Secretaria de Educação do Estado de Alagoas (SEE/AL) destacando que o relatório e o voto que fundamentam a deliberação ora encaminhada podem ser acessados por meio do endereço eletrônico www.tcu.gov.br/acordaos e que, caso tenham interesse, o Tribunal pode encaminhar-lhes cópia desses documentos sem quaisquer custos;
f) arquivar o presente processo, com fundamento no art. 169, inciso III, do Regimento Interno do Tribunal. "
É o Relatório.

8.1. Caroline Maria Pinheiro Amorim (6557/OAB-AL) e outros, representando Marcelo Teixeira Cavalcante.  
8.2. Bruno Mendes (44.498/OAB-DF) e outros, representando José Luciano Barbosa da Silva.

Subprocurador-Geral Lucas Rocha Furtado.

REPRESENTAÇÃO. IRREGULARIDADE NA INEXIGIBILIDADE DE LICITAÇÃO NA AQUISIÇÃO DE LABORATÓRIOS DE ROBÓTICA PELA SECRETARIA DE EDUCAÇÃO DO ESTADO DE ALAGOAS. ERRO GROSSEIRO. REJEIÇÃO DAS RAZÕES DE JUSTIFICATIVA. MULTA. ACEITAÇÃO DAS RAZÕES DE PARTE DOS RESPONSÁVEIS. ARQUIVAMENTO.

REPRESENTAÇÃO (REPR)

Secretaria de Controle Externo da Educação (SecexEduc).

Cuidam os autos de representação a respeito de possíveis irregularidades ocorridas na Secretaria de Estado da Educação de Alagoas (Seduc/AL) , antiga Secretaria de Estado da Educação e do Esporte de Alagoas (SEE-AL) , relacionadas à contratação da empresa V.A. de Oliveira Editora Eireli, mediante inexigibilidade de licitação, fundamentada no inciso I do art. 25 da Lei 8.666/1993, para a aquisição de laboratórios de robótica, nos exercícios financeiros de 2015 e 2016 (peça 1, p. 1-29) .
Diante dos indícios presentes nos autos, foi promovida a audiência da Sra. Cláudia de Oliveira Tenório e dos Srs. Marcelo Teixeira Cavalcante, Ricardo Barros Méro, José Júlio Vieira Paiva e José Luciano Barbosa da Silva, todas respondidas tempestivamente.
Adianto que acompanho as análises e conclusões da unidade instrutiva, que contou com a concordância do E. Subprocurador-Geral Lucas Rocha Furtado, após pedido de vistas (peça 73) , à exceção, com as devidas vênias, no tocante à conduta do Sr. José Luciano Barbosa da Silva.   
***
A Sra. Cláudia Oliveira Tenório, ex-Superintendente de Gestão da Rede Estadual de Ensino, foi chamada em audiência por direcionamento da contratação, considerando que assinou termo de referência, com indicação da empresa a ser contratada, contrariando os arts. 3º, 14 e 90 da Lei 8.666/1993, sendo que a própria especificação do objeto teria direcionado a contratação, ao discriminar "obra literária", favorecendo a empresa V.A. de Oliveira Editora, quando o que se pretendia era a aquisição de laboratórios de robótica, capaz de ser fornecido por diversas empresas do ramo, além de ter aceitado documentos inidôneos para sustentar o processo de aquisição.
Nas suas justificativas (peça 57) , a responsável informa que apenas atendeu a uma solicitação para que abrisse um processo administrativo para aquisição do objeto, tendo sido informada que a contratação seria por inexigibilidade de licitação. Ciente de que as escolas precisavam renovar seus laboratórios, alega que deu início ao processo contando que este ainda passaria por outras instâncias da Secretaria de Educação, onde a exclusividade do fornecedor seria eventualmente verificada.
Acrescenta que possui formação pedagógica, não tendo experiência com comercialização de material de robótica, nem conhecimento neste mercado, e que confiou, então, nos documentos que lhe foram apresentados. Alega que não seria sua competência verificar a legitimidade dos documentos acostados nos autos. Por fim, afirma que "realmente as escolas precisavam de renovo em seus laboratórios de robótica".
A unidade instrutiva propõe a rejeição das razões de justificativa, considerando que embora o objeto da contratação estivesse descrito como "Projetos Pedagógicos de Ensino de Laboratório de Robótica", com a inexigibilidade de licitação amparada por declaração emitida pela Câmara Brasileira do Livro (peça 13, p. 17) de que a edição, publicação, distribuição e comercialização exclusiva da V.A. de Oliveira Editora, o que se pretendia adquirir na realidade eram laboratórios de robótica, e não obras literárias.   
As notas fiscais constantes dos processos de pagamento (peça 13, p. 126 e peça 14, p. 4) se referem ao fornecimento de laboratórios de robótica, real necessidade da administração, sendo que não existem notas fiscais atestando o fornecimento de livros pela empresa V.A. de Oliveira Editora.
Anuo à proposta da unidade técnica, incorporando seus argumentos às minhas razões de decidir. Ao assumir o cargo de Superintendente de Gestão da Rede Estadual de Ensino, presume-se que a responsável tenha preparo, ainda que careça de formação específica, compatível com o cargo que ocupa, sendo capaz de tomar decisões conscientes sobre atos de gestão como a contratação em tela. 
Diante disso, anuo às análises da unidade técnica cujos argumentos acolho como razões de decidir, devendo ser rejeitadas as presentes razões de justificativa, com a aplicação da multa prevista no art. 58, II, da Lei 8.443/92.
***
A Sr. Ricardo Barros Méro, ex-Coordenador da Procuradoria de Licitações, Contratos e Convênios da PGE de Alagoas, foi chamada em audiência por emitir parecer jurídico desarrazoado, opinando pela viabilidade da contratação por inexigibilidade de licitação,  contrariando o disposto no art. 38, inciso VI, da Lei 8.666/1993, tendo em vista diversas irregularidade presentes no processo em questão (peça 41) , como direcionamento da licitação por desvirtuamento do objeto, justificativa de preço fundamentada em cotações ilegítimas, além de atestados incompatíveis com o objeto da contratação. 
Nas suas justificativas (peça 57) , o Sr. Ricardo Barros Méro discorre sobre a inviolabilidade do advogado, no exercício da profissão, nos limites da Lei 8.906 de 4/7/1994, e sobre a responsabilização de Procurador de Estado por suas manifestações. Argumenta que as manifestações da assessoria jurídica da Administração Pública, fora da análise das minutas de editais e de contratos, têm caráter meramente opinativo, destacando não ser da competência da assessoria jurídica o exame dos aspectos técnicos das contratações e que as informações constantes nos processos administrativos, advindas dos setores técnicos, gozam de presunção de legitimidade.
Cita, ainda, o TC Processo 009.709/2012-6, alegando que se não cabe exigir do chefe de um órgão os atos de seus subordinados diretos no trato da gestão eu lhe foi confiada, muito menos caberia tal cobrança aos Procuradores de Estado. 
Informa que as "aquisições por inexigibilidade ali reportadas se deram nos exercícios financeiros de 2015 e 2016, quando o Justificante foi destituído da função acima referida no final do ano de 2014 (...) ".
Registra que solicitou esclarecimentos em razão de denúncia referente à exclusividade da referida empresa, havendo a Titular da Pasta da Educação declarado que "inócua fora a denúncia".
Passo a analisar.
Anuo às análises e à proposta da unidade técnica pela rejeição das razões de justificativa. 
A discussão sobre a responsabilização do parecerista jurídico é antiga na Corte, como já mostrava o Acórdão 190/2001-TCU-Plenário, cujo voto condutor do Ministro Walton Alencar Rodrigues deixar clara a possibilidade. Desde então, trata-se de matéria pacificada no TCU (ex. Acórdão 1151/2015-TCU-Plenário, Min. Ana Arraes, Acórdão 434/2016-TCU-Plenário, Min. Bruno  Dantas) , como bem afirmou o Min. Augusto Nardes, ao relatar o Acórdão 702/2016-TCU-Plenário: ainda que a natureza opinativa do parecer jurídico afaste, em regra, a responsabilidade de seu emitente, esta subsiste case se demonstre culpa ou erro grosseiro. 
 Ou seja, no presente caso a responsabilidade do Sr. Ricardo Barros Méro, enquanto parecerista, subsistirá caso reste caracterizada a ocorrência de erro grosseiro. 
O responsável alega que sua formação não lhe permitia avaliar os aspectos técnicos da contratação e, gozando os documentos recebidos de presunção de legitimidade, não lhe cabia aprofunda-se além do que fez ao emitir o parecer pela continuidade da contratação. 
Reconheço que o parecer jurídico emitido teve por fundamento pronunciamentos oficiais das áreas técnicas, os quais gozam de presunção de veracidade. No entanto, havia um fato curioso: a documentação que suportava a inexigibilidade, tinha como objeto a aquisição de obra literária de autoria da empresa V.A. de Oliveira Editora. Em outras palavras - um "livro" específico, que de fato era editado e publicado exclusivamente pela empresa contratada. 
Assim, caso a Secretaria de Educação demonstrasse a necessidade e a intenção de adquirir tal obra literária, a inexigibilidade estaria regularmente demonstrada. 
Deve ser ressaltado que o processo foi encaminhado à Procuradoria Geral do Estado (PGE) justamente para que esta se manifestasse a respeito da possibilidade da aquisição, mediante inexigibilidade de licitação, face a exclusividade de comercialização do produto, consoante Despacho GAB/SEE (peça 13, p. 53-56) da Assessoria Especial da Seduc/AL, endossado pela Secretária daquela pasta (peça 13, p. 57) .
Ao receber a demanda, a PGE de Alagoas requereu dois esclarecimentos, antes de permitir a continuidade do processo: havia um questionamento acerca da lisura do procedimento e faltava a minuta do contrato. 
Quanto ao primeiro esclarecimento, a declaração da então Secretária de que a denúncia era inócua foi suficiente para a procuradoria. A minuta do contrato celebrado (peça 13, p. 61-68) mostra-se esclarecedora, ao descrever o objeto, litteris:
CLÁUSULA PRIMEIRA - DO OBJETO
1. O presente contrato tem como objeto a aquisição de Projetos Pedagógicos de Ensino e Laboratórios de Ensino e Robótica,  (Aquisição de Laboratórios de Robótica)  destinados aos estudantes de Educação do ensino Médio da Rede Estadual de Ensino, todos voltados para o uso de metodologias pedagógicas que visam o desenvolvimento de habilidades e competências dos estudantes da rede pública estadual de ensino, por meio do incentivo a curiosidade, do espírito de pesquisa, do raciocínio lógico e conteúdo pedagógico, conforme especificação e quantidades discriminadas no seu Anexo Único - Termo de Referência. (grifamos) 
Reconheço que o termo "Projetos Pedagógicos de Ensino e Laboratórios de Ensino e Robótica" não é claro, mas os parêntesis esclarecem suficientemente bem o objeto a ser contratado - laboratórios de robótica. 
Entendo que a compreensão, ainda que superficial, do objeto é essencial para a emissão de parecer que ampara o caminho excepcional da dispensa em relação à regra geral do certame licitatório. Como se trata de um montante de acima de 23 milhões de reais, é seguro pressupor que tal compreensão era o mínimo necessário. 
Ora, não faltam casos onde a formação do parecerista configura um dificultador para a compreensão nas nuances técnicas do termo de referência e do mercado fornecedor do objeto a ser contratado. Em casos assim, não há que se falar em erro grosseiro. A situação presente me parece de outra natureza.
De início, o documento que fundamentou a inexigibilidade foi uma declaração de exclusividade fornecida pela Câmera Brasileira do Livro (peça 13, p. 17) . Este documento atestava que a V.A. de Oliveira Editora era a exclusiva fornecedora de uma obra literária chamada "Projetos Pedagógicos de Ensino e Laboratórios de Ensino e Robótica", de autoria do Sr. Rafael Procópio que, como mostra a mesma declaração de exclusividade, também escreveu obras de pedagogia para laboratórios de ciências e matemática. O atestado evidentemente, não conferia exclusividade para o fornecimento dos laboratórios de robótica propriamente ditos, nem foi emitido por entidade legitimada para isso.
Entendo que ao emitir parecer dando seguimento à aquisição de laboratórios de robótica para a rede estadual de ensino, no valor total de 23 milhões de reais, fundamentado em declaração de exclusividade emitida pela Câmara Brasileira do Livro atestando que a obra literária "Projetos Pedagógicos de Ensino e Laboratórios de Ensino e Robótica" é de fornecimento exclusivo da editora indicada nos autos configura, pelo menos, erro grosseiro, independentemente da formação do parecerista.  
De qualquer forma, o próprio parecer elaborado pelo responsável sugere que haveria viabilidade de competição e que o então Coordenador tinha boa noção do real objeto da contratação (peça 13, p. 77) : 
A Comissão de Redução de Gastos e Despesas Públicas, da SEE, se pronunciando sobre a pretensão, sugeriu o prosseguimento do feito (fls. 26) , sendo apresentada cópia de Ata de pregão para registro de preços de laboratórios de robótica, realizado pelo Estado da Paraíba e da qual participou a Denunciante Brink Mobil, a qual cotou o preço unitário para o objeto em R$169.500,00 isso em janeiro deste ano (fls. 31 a 33) , enquanto que a empresa Difusão Cultural do Livro cotou para o mesmo objeto o valor unitário de muito inferior de R$62.500,00 (fls. 38) , já a empresa PAE cotando o preço unitário de R$64.300,00 (fls. 40) e a Editora Viva, cuja obra foi a eleita pela SEE, cotou o preço unitário de R$59.000,00 (fls. 42) , ou seja, o menor preço entre todas as empresas referidas, como retrata a Planilha de fls. 49. Estas últimas atendendo o chamamento da Secretaria de Estado da Educação e do Esporte-SEE. 
Diante disso, as presentes razões de justificativa devem ser rejeitadas, com a aplicação da multa prevista no art. 58, II, da Lei 8.443/92.
***
O Sr. Marcelo Teixeira Cavalcante, ex-Procurador-Geral do Estado de Alagoas, apresentou justificativas a respeito das irregularidades a ele atribuídas (peça 54-55) . Em síntese, a conduta questionada foi a aprovação do parecer jurídico elaborado pelo Sr. Ricardo Barros Méro, opinando pela viabilidade da contratação por inexigibilidade de licitação apesar das irregularidades já discriminadas acima. 
A defesa do ex-Procurador-Geral apresentou os mesmos argumentos do parecerista, acrescentando:
Enganou-se a Corte, uma vez que o Manifestante foi exonerado do Cargo de Procurador Geral do Estado em 1º de janeiro de 2014, conforme comprovam a cópia do Decreto de exoneração e Declaração inclusas
Ocorre que tanto o decreto de exoneração como a declaração inclusa (peça 55, p. 1 e 2) atestam que a exoneração ocorreu somente em 31 de dezembro de 2014.  
Além disso, nota-se que a aprovação do parecer por meio do Despacho PGE/GAB nº 840/2014 (peça 13, p. 80) , resultou, em última instância, na aprovação da contratação de laboratórios de robótica por inexigibilidade pelo próprio Governo de Alagoas (peça 13, p. 96) . 
Reconheço a situação de inexigibilidade de licitação nos ternos do art. 25, inciso I, da Lei Federal nº 8.666, de 21 de junho de 1993, tendo em vista o Despacho PGE/PLIC/CD nº 1.443/2014, aprovado pelo Despacho PGE/GAB nº 840/2014, (...) todos da Procuradoria Geral do Estado (...) , para contratação direta, pelo Estado de Alagoas, por intermédio da Secretaria de Estado da Educação - SEE, da empresa V. A. DE OLIVEIRA... (grifamos)  
As instâncias superiores de aprovação dentro de um mesmo órgão deveriam servir, em casos assim, como devido obstáculo à propagação de erros grosseiros, especialmente em contratações de materialidade relevante como verificado no caso presente. Sendo assim, devem ser rejeitadas as razões de justificativas apresentadas pelo Sr. Marcelo Teixeira Cavalcante. 
Diante disso, anuo às análises da unidade técnica cujos argumentos acolho como razões de decidir, devendo ser rejeitadas as presentes razões de justificativa, com a aplicação da multa prevista no art. 58, II, da Lei 8.443/92.
***
O Sr. José Júlio Vieira Paiva, Chefe do Núcleo de Aquisição, apresentou justificativas a respeito das irregularidades a ele atribuídas, em resumo a falta de comprovação da coleta de preços para justificar os valores praticados e a inclusão de cotação oferecida pela empresa Brink-Mobil Comércio de Brinquedos Ltda, quando a empresa não apresentou cotação (peça 61) .
O responsável argumenta, em essência, que não juntou a citada pesquisa de preços ao processo, sendo o procedimento realizado por outra pessoa da equipe, pois como Chefe do Núcleo de Aquisição, não tinha a função de coletar preços. Alega, também, que não deu opinião de ordem técnica ou jurídica sugerindo ou induzindo a contração referente ao Contrato 8/2015, nem há assinatura sua nos autos da contratação. 
A unidade instrutiva propõe a rejeição das razões de justificativa.  
Anuo à proposta e passo a analisar. 
De fato o Sr. José Júlio Vieira Paiva, como chefe da equipe, não coletava diretamente os preços como alega, e os rascunhos de e-mail contém apenas o seu nome no espaço destinado à "assinatura".
Na peça 13, p. 51, temos o encaminhamento de despacho, devidamente assinado pelo responsável, com o resultado da suposta pesquisa se preços para a área orçamentária "considerando o menor preço total cotado no valor de R$ 23.600.000,00". Manifestava-se, ali, o então chefe do Núcleo de Aquisição, responsabilizando-se pela informação prestada. 
Só que tal cotação não existiu. Quanto a isso, o responsável não contestou a possibilidade de que a pesquisa seria fictícia, ou a presença de cotação supostamente oferecida pela empresa Brink-Mobil Comércio de Brinquedos Ltda na Planilha de Estimativa de Gastos, quando esta não apresentou qualquer cotação (peça 1, p. 10) . 
Constam, nos autos, cópias de e-mails ainda em rascunho, com o nome do Sr. José Júlio Vieira Paiva no local destinado à assinatura, a serem remetidos pelo endereço compras.see.al@gmail.com. A presença do referido nome no rascunho do e-mail fornecido pelo Google não atesta cabalmente a autoria do responsável, ainda assim, como chefe direto da equipe com deveres de supervisão, ele deve responder pelos produtos sob sua responsabilidade. 
Não podemos perder de vista que o objeto a ser adquirido, com a participação de servidores de diferentes áreas, desafiou a semântica a ponto de viabilizar uma inexigibilidade de licitação para aquisição de 400 laboratórios de robótica com fundamento em declaração emitida pela Câmara Brasileira do Livro de que a obra "Projeto pedagógico do ensino dos laboratórios de robótica" seria de fornecimento exclusivo da V.A. de Oliveira Editora. 
 Diante disso, as presentes razões de justificativas devem ser rejeitadas, com a aplicação da multa prevista no art. 58, II, da Lei 8.443/92.
***
O Sr. José Luciano Barbosa da Silva, ex-Secretário de Educação do Estado de Alagoas, foi chamado em audiência por ter aprovado a continuidade da contratação da empresa V.A. de Oliveira Editora, apesar das irregularidades presentes no processo conforme já descrito neste voto. 
Em suas justificativas, o responsável afirma que subscreveu o contrato e autorizou os pagamentos depois de quatro pronunciamentos, entre os emitidos pela Procuradoria-Geral do Estado e pelos entes de governo reconhecendo a situação de inexigibilidade de licitação, tendo se cercado de todas as cautelas.
Afirma que não aprovou a inexigibilidade de licitação nos despachos que lavrou, mas apenas deu sequência ao procedimento de contratação. Entende que a isenção do Governador de Alagoas de responsabilidade, na linha de precedentes do Tribunal de Contas da União, lhe deve ser estendida, já que acumulava as funções de Secretário de Estado com as funções de Vice-Governador de Alagoas.
Sustenta que não existem "falha visíveis" no processo de aquisição, pois: "escaparam de QUATRO análises técnicas de Procuradoria-Geral do Estado, é incongruente exigir do justificante, que nem ao menos é graduado em direito". E conclui: 
Finalmente, considerando a boa-fé consubstanciada na cautela esperada do homem médio, com seus atos antecedidos e orientados por múltiplas manifestações técnicas especializadas, notadamente da Procuradoria-Geral do Estado de Alagoas, requer sejam acolhidas as razões de justificativa para julgar improcedente a representação, determinando o seu arquivamento em relação ao justificante.
Em sua análise, a unidade instrutiva propõe a rejeição das razões de justificativa do ex-Secretário. Informa que havia no processo falhas facilmente detectáveis, como o desvirtuamento do objeto, o uso de declaração de exclusividade emitida pela Câmara Brasileira do Livro (de fato, imprestável) e a realização de pesquisa de preços - que atestaria, por si só, a viabilidade de competição. 
Acrescenta que o ex-Secretário autorizou o prosseguimento da contratação, portanto, anuiu com os procedimentos e pareceres constantes dos autos, aprovando a contratação mediante inexigibilidade de licitação, e que o próprio governador cita, além dos pareceres jurídicos, o despacho da SEE aprovando a contratação direta. 
Argumenta que seguir pareceres técnicos e jurídicos não significa que os atos praticados não serão reprovados pelo Tribunal, uma vez que esses pareceres não vinculam os gestores, os quais têm obrigação de analisar a correção e a suficiência do conteúdo desses documentos.
Passo a analisar.
A manifestação do então Secretário de Educação de Alagoas no processo resume-se a despacho dando andamento ao processo de aquisição, conferindo sua aprovação ao fazê-lo (Despacho GAB/ADJ/SEE 4591/2015, peça 13, p. 92) .  
Anuí às análises e conclusões da unidade técnica quanto aos demais responsáveis arrolados nestes autos pois ficou bem demonstrado a reprovabilidade das condutas individuais ao transmutar, no que se refere aos trâmites formais, o objeto da contratação de forma que a contratação fosse efetivada irregularmente por inexigibilidade. 
Uma vez alterado o objeto, ainda que de maneira inidônea, os pareceres técnicos da área responsável e da unidade de contratação, juntamente com os pareceres jurídicos da Procuradoria Geral do Estado conferiam ao processo aura de confiabilidade (Acórdão 903/2020-TCU-Plenário, Relatora Ana Arraes) ,  não havendo, portanto, convicção suficiente para que o Sr. José Luciano Barbosa da Silva tenha suas justificativas rejeitadas. 
Dissinto, assim, da proposta de aplicação de multa, tendo em vista que as análises empreendidas não trouxeram elementos suficientes para caracterizar dolo, erro grosseiro ou culpa grave do gestor, elementos exigidos pelo art. 28 da Lei de Introdução às Normas do Direito Brasileiro para justificar a medida sancionadora.
***
Assim, em razão da conduta dos responsáveis, considero apropriado aplicar-lhes a multa prevista no art. 58, incisos II e III, da Lei 8.443/92, cujos valores fixo conforme segue:
	Responsável
	Qualificação
	Valor da multa

	Cláudia Oliveira Tenório
	Superintendente de Gestão da Rede Estadual de Ensino
	R$ 10.000,00

	José Júlio Vieira Paiva
	Chefe do Núcleo de Aquisição
	R$ 6.000,00

	Ricardo Barros Méro
	Coordenador da Procuradoria de Licitações
	R$ 6.000,00

	Marcelo Teixeira Cavalcante
	Procurador-Geral do Estado de Alagoas
	R$ 6.000,00

Nos últimos anos, tenho me manifestado de forma recorrente sobre a importância de os governantes, em todas as esferas, dedicarem esforços para promover inovação tecnológica na sociedade e no poder público. Temos visto esforços nesse sentido por parte do Governo Federal e de alguns estados e municípios, que têm buscado modernizar o atendimento à população e a oferta de serviços por canais digitais.
Enfim, reconheço o valor da iniciativa do governo de Alagoas em recuperar os laboratórios de robótica da rede de estadual de ensino e, assim, proporcionar aos jovens uma educação tecnológica que, por seus próprios recursos, provavelmente não conseguiriam alcançar. Projetos dessa natureza, desde que conduzidos dentro dos princípios da isonomia, da moralidade e da legalidade, o que lamentavelmente não ocorreu no caso em discussão, podem fazer a diferença no futuro das próximas gerações. 
	Ante o exposto, VOTO por que o Tribunal adote a minuta de Acórdão que ora submeto à apreciação deste Colegiado.
TCU, Sala das Sessões Ministro Luciano Brandão Alves de Souza, em 30 de junho de 2020.
AROLDO CEDRAZ 
Relator